ACORDAO-COMPLETO-2431629

ACÓRDÃO 183/2021 ATA 3/2021 - PLENÁRIO

VISTOS, relatados e discutidos estes autos de Tomada de Contas Especial instaurada para apurar supostos danos advindos das contratações realizadas junto à empresa P. F. da Silva Ferigollo Eirelli-EPP, pelo 7° Depósito de Suprimento do Exército, para a realização de serviços de manutenção de bens imóveis naquela Organização Militar,
ACORDAM os Ministros do Tribunal de Contas da União, reunidos em sessão de Plenário, ante as razões expostas pelo Relator, em:
9.1. arquivar a presente Tomada de Contas Especial, ante a ausência de elementos suficientes para caracterizar a irregularidade e o dano e, portanto, ante a ausência de pressupostos de constituição e de desenvolvimento válido e regular do processo com fundamento no art. 1º, inciso I, da Lei 8.443/1992, c/c os arts. 169, inciso VI, e 212 do Regimento Interno do TCU; e
9.2. solicitar à Secretaria de Controle Interno do Ministério da Defesa que apure se, no âmbito do Unidade Militar, há elementos que possam caracterizar, com precisão, a irregularidade e o dano e, se for o caso, submeta nova tomada de contas especial a essa Corte;
9.3. enviar cópia deste Acórdão ao Ministério da Defesa e aos agentes responsabilizados nesta Tomada de Contas Especial.

Tomada de contas especial instaurada para apurar supostos danos advindos de contratações realizadas para execução de serviços de manutenção de bens imóveis.

7º Depósito de Suprimento.

3. Responsáveis: Abraão Silva de Melo (XXX.794.864-XX); Amilse Kozo Fukui (XXX.677.307-XX); Arthur Dourado Freyesleben (XXX.968.837-XX); Bruno Bezerra Duarte (XXX.905.674-XX); Cristiano da Silva Carvalho Barbalho (XXX.699.224-XX); Erlano Guimarães Cordeiro (XXX.497.753-XX); João Picolo Filho (XXX.749.281-XX); Juryon Rodrigo de Vasconcelos Salgues (XXX.711.494-XX); Marcos Antonio da Silva Junior (XXX.415.084-XX); Mauricio Navarenho (XXX.991.637-XX); Mauricio Sampaio Pereira (XXX.580.057-XX); Nilson Pereira Matias (XXX.118.344-XX); e   FM Comércio e Serviços de Construções Eireli - P F da Silva Ferigollo Eireli (09.437.453/0001-54).

13.1. Ministros presentes: Ana Arraes (Presidente), Benjamin Zymler, Aroldo Cedraz e Raimundo Carreiro.
13.2. Ministros-Substitutos convocados: Augusto Sherman Cavalcanti (Relator), Marcos Bemquerer Costa e Weder de Oliveira.

AUGUSTO SHERMAN

Adoto, como relatório, excerto da instrução elaborada por Auditor Federal lotado na Secex-TCE (peça 61) , anuída pelos dirigentes da unidade (peças 62-63) e, em Parecer de quota singela (peça 64) , pelo MP/TCU: 
"INTRODUÇÃO
Trata-se de Tomada de Contas Especial instaurada em atendimento à determinação do Comandante do Exército, conforme Portaria 378, de 15/3/2018, publicada no Boletim de Acesso Restrito do Exército 3, de 29/3/2018 (peça 3, p. 5-7) , em desfavor dos responsáveis abaixo nominados (peça 4, p. 87-90) , com vistas a apurar os fatos tratados no Relatório de Auditoria 05.002/2016 da 7° Inspetoria de Finanças do Exército, em razão de danos advindos das contratações realizadas com a empresa P. F. da Silva Ferigollo Eirelli-EPP (CNPJ 09.437.453/0001-54) , por meio do Pregão Eletrônico SRP 03/20l2, do 7° Depósito de Suprimento, para a realização de serviços de manutenção de bens imóveis naquela Organização Militar (peça 11, p. 83-87) .
	Responsável
	Cargo/função
	Período

	Maurício Navarenho (CPF XXX.991.637-XX) 
	Ordenador de Despesas
	3/2/2011 a 17/6/2015

	Amilse Koso Fukui (CPF XXX.677.307-XX) 
	Ordenador de Despesas
	24/1/2013 a 3/10/2014

	Maurício Sampaio Pereira (CPF XXX.518.057-XX) 
	Fiscal Administrativo
	30/9/2013 a 3/10/2014

	Arthur Dourado Frevsleben (CPF XXX.968.837-XX) 
	Fiscal Administrativo
	13/11/2012 a 6/12/2012

	Abraão Silva de Melo (CPF XXX.794.864-XX) 
	Fiscal Administrativo Substituto 
	2/5/2013 a 25/10/2013

	Juryon Rodrigo Vasconcelos Salgues (CPF XXX.711.494-XX) 
	Chefe da Seção de Aquisição, Licitações e Contratos
	8/2/2013 a 17/6/2015

	Nilson Pereira Matias (CPF XXX.118.344-XX) 
	Chefe da Seção de Aquisição, Licitações e Contratos 
	30/9/2013 a 3/10/2014

	Cristiano da Silva Carvalho Barbalho (CPF XXX.699.224-XX) 
	Chefe do Pelotão de Obras/Ateste de Nota Fiscal
	8/2/2013 a 17/6/2015

	Erlano Guimarães Cordeiro (CPF XXX.497.753-XX) 
	Chefe da Seção de Almoxarifado
	6/5/2013 a 22/8/2013

	João Picolo Filho (CPF XXX.749.281-XX) 
	Encarregado do Setor de Material 
	1/4/2014 a 22/8/2014

	Marcos Antônio da Silva Junior (CPF XXX.415.084-XX) 
	Responsável pelo ateste de Nota Fiscal
	2/8/2013

	Bruno Bezerra Duarte (CPF XXX.905.674-XX) 
	Responsável pela elaboração do Termo de Referência
	8/2/2013 a 17/6/2015

	P. F. da Silva Ferigollo Eireli-EPP (CNPJ 09.437.453/0001-54) 
	Sociedade empresária contratada
	8/2/2013 a 17/6/2015

HISTÓRICO
O Pregão Eletrônico SRP 03/20l2, do 7° Depósito de Suprimento da 7ª Região Militar/7ª Divisão de Exército (peça 7, p. 199, 223-245; peça 8, p. 58-76) , foi realizado em 2012, cujos serviços estavam previstos no Termo de Referência 03/2012 subdivididos em 24 grupos, totalizando 418 itens orçados em R$ 30.613.810,00 (peça 8, p. 4-18) .
A empresa P. F. da Silva Ferigollo Eirelli-EPP (CNPJ 09.437.453/0001-54) foi contratada com base no referido pregão para a execução de serviços de manutenção em bens imóveis do 7° Depósito de Suprimento - 7ª Região Militar/7ª Divisão de Exército /MD (item 1, retro) , sagrando-se vencedora dos seguintes grupos (peça 7, p. 199) :
	Grupo
	Itens
	Natureza dos serviços
	Valor (R$) 
	Localização

	9
	140 a 146
	Combate a incêndios 
	757.495,50
	 (peça 7, p. 231) 

	13
	210 a 219
	Demolição 
	319.684,30
	 (peça 7, p. 234-235) 

	15
	264 a 267
	Divisória 
	1.457.640,00
	 (peça 7, p. 236-237) 

	17
	288 a 292
	Cercamento 
	3.916.453,00
	 (peça 7, p. 238) 

	21
	349 a 355
	Combate a incêndios 
	1.879.653,00
	 (peça 7, p. 241-242

			TOTAL
	8.330.925,80
	
Para a realização de parte dos serviços contratados a Organização Militar empenhou R$ 891.273,42.  Os valores empenhados pela execução dos serviços encontram-se pormenorizados na Tabela 1, por parte requisitória, local determinado, dados do PE SRP 03/2012 e dados das Notas de Empenho (peça 6, p. 94-99) .
No Relatório Técnico 11/2018-CRO7, de 3/5/2018 (peça 6, p. 88-202; peça 7, p. 3-22) contendo a verificação da realização dos serviços contratados no Pregão Eletrônico SRP 03/2012 - 7° D Sup. - Serviço de Manutenção de Bens e Imóveis para a Sede e a 2ª Companhia de Suprimento, registraram as seguintes informações:
Dos serviços executados - Posto de Suprimento de Armamento - PSA - Sede  (peça 6, p. 111-116) 
0. A Parte Requisitória 24-COS registrou como local para reforma a sede. No entanto os serviços dos grupos XV e XXI deveriam ser realizados na 2ª Cia Sup. (peça 6, p. 111) . O valor total empenhado foi de R$ 382.788,91, enquanto o valor dos serviços possivelmente realizados atingiu R$160.835,49. A planilha orçamentária com os quantitativos de serviços corretos, devidamente aferidos e atestados, expurgando-se da análise de preços os quantitativos que foram glosados e entraram no cômputo do superfaturamento de quantidade, totalizando um superfaturamento por quantidade no valor de R$ 207.676,52 (peça 6, p. 114-116) encontra-se representada no quadro abaixo:
GRUPO XV - Marcenaria e telhado
	Item
	Descrição
	Q. Emp.
 (A) 
	Executada
 (B) 
	Diferença
 (C) = (A) - (B) 
	Valor (R$) 
 (D) 
	Glosa (R$) 
 (E) 

	273
	Manta asfáltica, impermeabilizante. Forn. e instalação.
	1.200,00
	233,22
	966,78
	90,00
	87.010,20

	275
	Portas de madeira maciça. Completa. Forn. e instalação.
	10,00
	1,00
	9,00
	900,00
	8.100,00

		Subtotal
					95.110,20

GRUPO XXI - Pintura em Geral
	Item
	Descrição
	Q. Emp.
 (A) 
	Executada
 (B) 
	Diferença
 (C) = (A) - (B) 
	Valor (R$) 
 (D) 
	Glosa (R$) 
 (E) 

	376
	Emassamento em parede, com massa acrílica, externa e Interna, 02 demãos. Forn. e execução.
	 1.500,00
	244,12 
	 1.255,89 
	15,99 
	 20.081,60 

	377
	Emassamento em parede, com massa látex PVA, externa e inteira, 02 demãos. Forn. e execução.
	990,00 
	 811,08
	 178,92
	17,30
	 3.095,35 

	380
	Pintura em ferro, com esmalte acetinado, 02 demãos, externa e Interna. Fornecimento e execução.
	600,00 
	 443,41
	 156,60 
	29,99 
	4.696,28

	383
	Pintura em ferro, com zarcão, 01 demão, externa e Interna. Fornecimento e execução.
	600,00 
	 443,41
	 156,60 
	25,00
	3.914,88

	390
	Pintura em parede, com látex 390 acrílica, externa e interna, 02 demãos. Fornecimento e execução. 
	1.000,00 
	811,08
	  188,92
	27,99 
	 5.287,93

	392
	Pintura em parede, com tinta acrílica, 2 demãos. Fornecimento e execução. 
	 1.000,00 
	244,12 
	755,89  
	32,00 
	 24.188,32 

	398
	Raspagem em ferro, de pintura 398 externa e interna. Fornecimento e execução
	600,00 
	443,41  
	 156,60
	9,98 
	 1.562,82 

	399
	Raspagem em parede, de pintura, externa e Interna. Fornecimento e execução
	999,00 
	1,055,19 
	56,19 
	11,99 
	673,75 

	401
	Beneficiação de pisos sobre cimento com revestimento epoxi com 516 mm de espessura
	380,00 
	 215,55
	 164,45
	95,00
	 15.622,75 

		Subtotal
					77.776,17

GRUPO XV - Marcenaria e telhado
	Item
	Descrição
	Q. Emp.
 (A) 
	Executada
 (B) 
	Diferença
 (C) = (A) - (B) 
	Valor (R$) 
 (D) 
	Glosa (R$) 
 (E) 

	268
	Calha em PVC. Inclusos acessórios de fixação. Fornecimento e Instalação
	100,00
	 0 
	100,00
	87,50 
	8.750,00 

	271
	Cumeeira para telha ondulada de fibrocimento, alumínio ou plástica. Fornecimento e instalação
	60,00 
	 41,95
	18,05
	95,00 
	  1,714,75

	278
	Telha ondulada de fibrocimento, alumínio ou plástica. Inclusos acessórios de fixação e vedação. Fornecimento e instalação
	550,00 
	423,70  
	126,30  
	58,00 
	7.325,40

	280
	Telhado, estrutura completa, em madeira aparelhada tipo maçaranduba, para telha ondulada de fibrocimento, alumínio ou plástica. Apoiada em parede ou laje. Fornecimento e execução
	200,00 
	 0
	 200,00 
	 85,00
	17.000,00

		Subtotal
					34.790,15

		TOTAL
					207.676,52

Dos serviços executados - Cia Cmdo. Sv., Armazém Classe IX e Acervo e Alojamento - Sede (peça 6, p. 128) .
5.2.	As Partes Requisitórias 11-Armz IT/IX/DCL, 011 - Almox e 019 - Almox informaram como local para reforma a sede, no entanto os serviços do grupo XV e XXI deveriam ser realizados na 2° Cia Sup. (peça 6, p. 128) . Os valores totais empenhados separados por partes requisitórias (peça 6, p. 132-134) :
	a) a Parte Requisitória 11-Armz IT/IX/DCL totalizou o valor de R$ 91.160,00; os serviços possivelmente realizados alcançaram R$ 87.120,23, havendo superfaturamento por quantidade de R$ 4.039,77;
	b) a Parte Requisitória 01l-Almox totalizou o valor de R$ 76.860,00; os serviços possivelmente realizados alcançaram R$ 66.156,00; havendo superfaturamento por quantidade de R$ 10.704,00; e
	c) a Parte Requisitória 019-Almox totalizou o valor de R$ 2.970,00; os serviços possivelmente realizados alcançaram R$ 0,00, havendo superfaturamento por quantidade de R$ 2.970,00.
GRUPO XV - Marcenaria e telhado
	Item
	Descrição
	Q. Emp.
 (A) 
	Executada
 (B) 
	Diferença
 (C) = (A) - (B) 
	Valor (R$) 
 (D) 
	Glosa (R$) 
 (E) 

	267
	Calha em chapa de aço galvanizado. Inclusos acessórios de fixação. Fornecimento e Instalação.
	160,00
	 156,00
	6,00 
	90,00  
	540,00

	268
	calha em PVC, inclusos acessórios de fixação, fornecimento e instalação
	40,00 
	0
	40,00
	87,50
	3.500,00

	278
	Telha ondulada de fibrocimento, alumínio ou plástica. Inclusos acessórios de fixação e vedação. Fornecimento e tnsta1ação.
	1.260,00 
	1.260,00
	0,00
	58,00
	- 0,23

		TOTAL
					4.039,77

GRUPO VI - Alvenaria
	Item
	Descrição
	Q. Emp.
 (A) 
	Executada
 (B) 
	Diferença
 (C) = (A) - (B) 
	Valor (R$) 
 (D) 
	Glosa (R$) 
 (E) 

	96
	Forro em gesso. Fornecimento e instalação
	174,00
	0
	174,00
	40,00
	6.960,00

	98
	Forro com PVC. Fornecimento e instalação
	103,00
	103,00
	0
	50,00
	0

		Subtotal
					6.960,00

GRUPO VII - Serralheria
	Item
	Descrição
	Q. Emp.
 (A) 
	Executada
 (B) 
	Diferença
 (C) = (A) - (B) 
	Valor (R$) 
 (D) 
	Glosa (R$) 
 (E) 

	126
	Janela de alumínio com vidros. Completa. Fornecimento e instalação
	24,00
	24,00
	0
	335,00
	0

		Subtotal
					0

GRUPO VIII - Vidros e espelhos
	Item
	Descrição
	Q. Emp.
 (A) 
	Executada
 (B) 
	Diferença
 (C) = (A) - (B) 
	Valor (R$) 
 (D) 
	Glosa (R$) 
 (E) 

	133
	Porta de vidro temperado, 10MM, com acessórios. Fornecimento e instalação
	10,00
	2,20
	7,80
	480,00
	3.744,00

		Subtotal
					3.744,00

GRUPO XXI - Pintura em geral	
	Item
	Descrição
	Q. Emp.
 (A) 
	Executada
 (B) 
	Diferença
 (C) = (A) - (B) 
	Valor (R$) 
 (D) 
	Glosa (R$) 
 (E) 

	381
	Pintura em ferro; com esmalte brilhante, 2 demãos, externa e Interna. Fornecimento e execução
	850,00 
	850,00
	0
	28,00
	0

	383
	Pintura em ferro, com zarcão, externa e interna. Fornecimento e execução
	784,00 
	784,00
	0
	25,00
	0

	398
	Raspagem em ferro, de pintura, externa e Interna. Fornecimento e execução
	750,00 
	750,00
	0
	9,98
	0

		Subtotal
					0

		TOTAL
					10.704,00

GRUPO XV - Marcenaria e telhado (peça 6, p. 134) .
	Item
	Descrição
	Q. Emp.
 (A) 
	Executada
 (B) 
	Diferença
 (C) = (A) - (B) 
	Valor (R$) 
 (D) 
	Glosa (R$) 
 (E) 

	267
	Calha em chapa de aço galvanizado, inclusos acessórios de fixação. Fornecimento e instalação
	33,00 
	0
	33,00
	90,00
	2.970,00

		TOTAL
					2.970,00

Dos serviços executados - Garagem - Sede (peça 6, p. 141-146) .
5.3.	A Parte Requisitória 51-PO previa serviços de reforma na sede. No entanto os serviços dos grupos XV e XXI integram os serviços que deveriam ser realizados na 2ª Cia Sup. (peça 6, p. 141) . O valor total empenhado foi de R$ 100.000,07, mas os serviços possivelmente realizados totalizaram R$ 48.619,58, superfaturamento por quantidade no valor de R$. 46.858,52 (peça 6, p. 144) .
GRUPO XV - Marcenaria e telhado (peça 6, p. 145) 
	Item
	Descrição
	Q. Emp.
 (A) 
	Executada
 (B) 
	Diferença
 (C) = (A) - (B) 
	Valor (R$) 
 (D) 
	Glosa (R$) 
 (E) 

	273
	Manta asfáltica impermeabilizante
	0
	0
	0
	90,00
	0

	268
	Calha em PVC inclusos acessórios de fixação. Fornecimento e instalação
	0
	0
	0
	87,50
	0

		SUBTOTAL
					0

GRUPO XXI - Pintura em geral (peça 6, p. 145) 
	Item
	Descrição
	Q. Emp.
 (A) 
	Executada
 (B) 
	Diferença
 (C) = (A) - (B) 
	Valor (R$) 
 (D) 
	Glosa (R$) 
 (E) 

	376
	Emassamento em parede, com massa
acrílica, externa e inteira, 2 demãos.
Fornecimento e execução
	100,00
	235,32
	135,32
	15,99
	2.163,77

	377
	Emassamento em parede, com massa
 látex PVA, externa e Inteira, 2
demãos. Fornecimento e execução
	530,00 
	310,51
	219,49
	17,30
	3.797,20

	380
	Pintura em ferro, com esmalte acetinado, 2 demãos, externa e interna. Fornecimento e execução
	500 00 
	423,05
	76,95
	29,99
	2.307,67

	383
	Pintura em ferro, com zarcão, 01
 demão, externa e Interna.
Fornecimento e execução
	530,00 
	423,05
	106,95
	25,00
	2.673,70

	390
	Pintura em parede, com látex acrílica, externa e interna, 2 demãos.
Fornecimento e execução
	490,00
	310,00
	179,49
	27,99
	5.023,96

	392
	Pintura em parede, com tinta acrílica,
2 demãos Fornecimento e execução
	500,00
	235,32
	264,68
	32,00
	8.469.76

		Subtotal
					20.108,52

		TOTAL
					46.858,52

Dos serviços executados - Sala de reunião, instrução a apoio a simpósio SFPC - 2ª Cia Sup. (peça 6, p. 153-157) .
5.4.	Na Parte Requisitória 002-ST 2ª Cia. Sup. previa os serviços de reforma na 2° Cia Sup. No entanto os serviços do grupo IX integram os serviços que deveriam ser realizados na Sede (peça 6, p. 154) . O total empenhado foi de R$ 2.241,20, e os serviços possivelmente realizados foi de R$ 569,70 e que expurgando os quantitativos glosados, totalizou o superfaturamento por quantidade no valor de R$ 884,40 (peça 6, p. 156-157) .
GRUPO XXI - Pintura em geral (peça 6, p. 157) 
	Item
	Descrição
	Q. Emp.
 (A) 
	Executada
 (B) 
	Diferença
 (C) = (A) - (B) 
	Valor (R$) 
 (D) 
	Glosa (R$) 
 (E) 

	391
	Pintura em parede, com tinta acrílica, 2 demãos, externa e interna. Fornecimento e execução.
	30,00
	30,00
	0
	18,99
	0

	395
	Pintura em piso de
concreto, com tinta acrílica, 2 demãos, externa e interna.
	33,00
	0
	33,00
	26,80
	884,00

		TOTAL
					884,00

Dos serviços executados - Sala de Comando e Controle - Sede (peça 6, p. 162-164) .
5.5.	A Parte Requisitória 21-Almox previa serviços de reforma na sede, enquanto os serviços do grupo XX integravam os serviços a serem realizados na 2ª Cia Sup. (peça 6, p. 162) . O valor total empenhado foi de R$ 3.922,00, referente à elétrica e telemática é R$ 3.922,00, de modo que não foi possível verificar se houve superfaturamento por quantidade, tendo em vista que a equipe havia declarado falta de condições técnicas para aferir serviços no campo da elétrica e telemática.
Dos serviços executados - Frigorífico - Sede (peça 6, p. 169-173) .
5.6.	A Parte Requisitória 001-FRIGO previa serviços de reforma na sede, enquanto os serviços do grupo XXI estavam previstos para serem realizados na 2ª Cia. Sup. (peça 6, p. 170) . O valor total empenhado foi de R$ 8.519,40, enquanto os serviços possivelmente realizados foram de R$ 5.700,00, totalizando o superfaturamento por quantidade no valor de R$ 2.819,40 (peça 6, p. 172) .
GRUPO XXI - Pintura em geral (peça 6, p. 173) 
	Item
	Descrição
	Q. Emp.
 (A) 
	Executada
 (B) 
	Diferença
 (C) = (A) - (B) 
	Valor (R$) 
 (D) 
	Glosa (R$) 
 (E) 

	400
	Sinteco em piso de madeira.
fornecimento, raspagem, preparação e aplicação
	60,00
	00,00
	60,00
	46,99
	2.819,40

	401
	Beneficiação de pisos sobre cimento com revestimento epóxi com 5/6 mm de espessura
	60,00
	60,00
	0
	95,00
	0

		TOTAL
					2.819,40

Dos serviços executados - Banheiro de Cb/Sd e área externa ao pav. de aloj. - 2ª Cia Sup. (peça 6, p. 189-198) .
5.7.	A Parte Requisitória 31-Almox previa serviços de reforma na 2ª Cia Sup., ao passo que os serviços do grupo IX foram destinados para serem realizados na sede (peça 6, p. 189) .  Os valores totais empenhados separados por partes requisitórias e o superfaturamento por quantidade foram:
	a) a Parte Requisitório 31- Almox totalizou o valor de R$ 13.191,16; os serviços possivelmente realizados alcançaram R$ 5.856,07, havendo superfaturamento por quantidade de R$ 3.741,29.
	b) a Parte Requisitória 034-Almox totalizou o valor de R$ 29.772,90; os serviços possivelmente realizados alcançaram R$ 19.007,08, havendo superfaturamento por quantidade de R$ 10.765,82.
GRUPO XIII - Hidráulica (peça 6, p. 195) 
	Item
	Descrição
	Q. Emp.
 (A) 
	Executada
 (B) 
	Diferença
 (C) = (A) - (B) 
	Valor (R$) 
 (D) 
	Glosa (R$) 
 (E) 

	213
	Assento plástico para vaso sanitário.
Fornecimento e Instalação
	5,00 
	0
	5,00
	49,90
	249,50

	220
	Cotovelo ou te ou união ou curva ou
joelho ou luva ou redução ou nipe ou junção para tubo PVC com junta elástica.
Fornecimento e instalação
	12,00
	0
	12,00
	48,00
	576,00

	226
	Cabide de louça branca para banheiro. Fornecimento e instalação
	14,00
	0
	14,00
	30,00
	420,00

	227
	Papeleira de louça branca. Fornecimento
 e instalação
	5,00
	0
	5,00
	64,99
	324,95

	228
	Saboneteira de louça branca. Fornecimento e instalação
	10,00
	10,00
	0
	110,00
	0

	229
	Cabide de metal para banheiro.
Fornecimento e instalação
	400  
	0
	4,00 
	90,99
	363,96

	232
	Sifão plástico para lavatório ou pia.
Fornecimento e instalação
	900 
	6,00
	3,00
	66,00
	198,00

	235
	Tanque de louça branca, com torneira,
coluna, sifão, ferragens e acessórios de -
fixação. Fornecimento e instalação
	2,00 
	2,00
	0
	289,00
	0

	238
	Torneira de metal, cromada de 1/2' ou 3\4' para pia de lavatório. Fornecimento e instalação
	8,00 - 
	6,00
	2,00
	90,00
	180,00

	239
	Torneira plástica, de 1\2' ou 3\4' para jardim tanque. Fornecimento e instalação
	3,00
	0
	3,00
	22,00
	66,00

	242
	Tubo PVC com junta plástica, DN 100, para esgoto. Fornecimento e instalação.
	8,0,00 
	0
	8,0,00
	59,00
	472,00

	243
	Tubo PVC com junta plástica, DN 150, para
esgoto. Fornecimento e instalação
	4,00
	0
	4,00
	69,00
	276,00

	245
	Tubo PVC com ponta e bolsa soldável, DN 50
para água. Fornecimento e instalação
	12,00
	0
	12,00
	36,00
	432,00

	250
	Válvulas ou registros com junta plástica ou
com junta flangeada DN 50. Fornecimento e instalação
	4,00
	0
	4,00
	70,00 
	280,00

		Subtotal
					3.838,41

GRUPO XXI - Pintura em geral (peça 6, p. 196) 
	Item
	Descrição
	Q. Emp.
 (A) 
	Executada
 (B) 
	Diferença
 (C) = (A) - (B) 
	Valor (R$) 
 (D) 
	Glosa (R$) 
 (E) 

	374
	Emassamento em madeira, com massa a base de óleo, 02 demãos. Fornecimento e instalação
	4,00
	3,74
	0,26
	22,85
	6,00

	376
	Emassamento em parede, com massa
376 acrílica, externa e inteira, 02 demãos.
Fornecimento e execução
	140,00 
	182,75
	42,75
	15,99
	683,55

	379
	Pintura em esmalte acetinado em
379 madeira, 02 demãos. Fornecimento e 
execução
	12,00 
	3,74
	8.26
	30,85
	254,90

	380
	Pintura em ferro, com esmalte acetinado,
02 demos, externa e Interna. 
Fornecimento e execução
	5,00 
	3,98
	1,03
	29,99
	30,74

	381
	Pintura em ferro, com esmalte brilhante,
381 02 demãos, externa e interna. 
Fornecimento e execução
	5,00  
	0
	5,00
	200,00
	140,00

	383
	Pintura em ferro, com zarcão, 01 demão,
externa e interna. Fornecimento e execução
	0
	0
	0
	0
	0

	384
	Pintura em madeira, esmalte brilhante, 02
demãos. Fornecimento e execução
	6,00 
	0
	6,00
	25,80
	154,80

		Subtotal
					97,12

		TOTAL
					3.741,29

GRUPO XIII - Hidráulica (peça 6, p. 197) 
	Item
	Descrição
	Q. Emp.
 (A) 
	Executada
 (B) 
	Diferença
 (C) = (A) - (B) 
	Valor (R$) 
 (D) 
	Glosa (R$) 
 (E) 

	224
	Mictório Individual, de louça branca, com válvula de metal para descarga e rabicho cromado. Fornecimento e Instalação
	3,00 
	3,00
	0
	600,00
	0

	255
	Vaso sanitário padrão, com louça branca, com tampa plástica, com caixa de descarga
acoplada e rabicho cromado. Fornecimento 
e Instalação
	5,00 
	5,00
	0
	540,00
	0

	214
	Bancada de granito com cuba em louça branca. Fornecimento e instalação
	6,00
	2,57
	3,43
	450,00
	1.543,05

		Subtotal
					1.543,05

GRUPO XXI - Pintura em geral (peça 6, p. 197) 
	Item
	Descrição
	Q. Emp.
 (A) 
	Executada
 (B) 
	Diferença
 (C) = (A) - (B) 
	Valor (R$) 
 (D) 
	Glosa (R$) 
 (E) 

	392
	Pintura em parede, com tinta acrílica, 02 demãos fornecimento e execução.
	0
	0
	0
	0
	0

	398
	Raspagem em ferro, de pintura, externa e interna, fornecimento e execução
	5,00
	3,98
	1,03
	9,98
	10,23

	399
	Raspagem em parede, de pintura, externa e interna, Fornecimento e execução
	200,00
	200,00
	0
	11,99
	0

	375
	Emassamento em parede, com massa a
F37-S base de óleo, externa e Interna, 02 demãos,
Fornecimento e execução
	450,00 
	220,12
	229,88
	20,50
	4.712,54

	383
	Pintura em ferro, com zarcão, 01 demão, externa e Interna. Fornecimento e
execução
	0
	0
	0
	0
	0

		Subtotal
					4.722,77

GRUPO XV - Marcenaria e telhado (peça 6, p. 197) 
	Item
	Descrição
	Q. Emp.
 (A) 
	Executada
 (B) 
	Diferença
 (C) = (A) - (B) 
	Valor (R$) 
 (D) 
	Glosa (R$) 
 (E) 

	275
	 Portas de madeira maciça completa. Fornecimento e Instalação.
	5,00
	0
	5,00
	900,00
	4.500,00

		Subtotal
					4.500,00

		TOTAL
					10.765,82

GRUPO XXI - Pintura em geral (peça 6, p. 197) 
	Item
	Descrição
	Q. Emp.
 (A) 
	Executada
 (B) 
	Diferença
 (C) = (A) - (B) 
	Valor (R$) 
 (D) 
	Glosa (R$) 
 (E) 

	392
	Pintura em parede, com tinta acrílica, 02, demos, fornecimento e execução. 
	1,00
	1,00
	0
	6.400,00
	0

5.8.	Ao final, o relatório não conclui, com convicção, pela quantificação do dano efetivo, conforme se depreende do seguinte trecho (peça 7, p. 22) :
96. Afirmar taxativamente se os serviços executados correspondem aos itens previstos nas notas de empenho e partes requisitórias, assim já respondeu que não, consoante o parágrafo com numeração 95. No entanto, é oportuno informar que o apreçamento dos serviços possivelmente executados foi realizado apenas pelo método de superfaturamento por quantidade. No entanto, para uma maior eficiência do valor final faz-se necessário mais informações que possam corroborar com o mesmo.
O Relatório de Análise de Processos - de Contratação 05.00212016 - 7ª ICFEx (peça 4, p. 17-53) concluiu que houve indícios de irregularidades em relação ao Processo Licitatório 2012/PR0003, bem como direcionamento e favorecimento à empresa PF da Silva Ferigollo Eirele - EPP. No referido relatório foram constatadas, ainda, divergências entre quantidades solicitadas nas partes requisitadas e as quantidades empenhadas, além de empenhos emitidos com item, grupo e fornecedor incorreto (peça 4, p. 27) . 
A instauração da presente Tomada de Contas Especial foi materializada pela constatação de irregularidades em diversas contratações do 7° Depósito de Suprimento com a empresa PF da Silva Ferigollo Eirelli-EPP, que indicaram a existência de suposto dano ao Erário, conforme consta no Relatório de TCE 02/2018 (peça 4, p. 22-76) , esboçado a seguir: 
	a) a emissão de 9 notas de empenho, com as respectivas liquidações e pagamentos, em favor da sociedade empresária P. F. da Silva Ferigollo Eireli-EPP, cujo objeto constituía-se do mesmo tipo de serviço, porém com o local de prestação diverso do que fora homologado no Pregão (SRP) 03/2012 (peça 4, p. 41, item 4.1) ;
	b) alicerçado no Relatório Técnico 11/2018 (peça 6, p. 88-202; peça 7, p. 3-22) , o pagamento integral à contratada por serviços prestados parcialmente e por serviços não prestados (peça 4, p. 41, item 4.2) ; e
	c) o pagamento por serviços cujos itens registrados na Ata do Pregão (SRP) 03/2012 estavam acima do valor de mercado, tendo em vista a utilização de preços de referência acima da mediana dos seus correspondentes nos custos unitários definidos na tabela SINAPI/Nov/2012 (peça 4, p. 41, item 4.3) .
	Os responsáveis arrolados na fase interna foram devidamente comunicados, conforme quadro abaixo e, diante da ausência de justificativas suficientes para elidir as irregularidades e da não devolução dos recursos, instaurou-se a tomada de contas especial.
	Responsável
	Notificação
	Recebimento
	Localização 

	Amilse Koso Fukui, CPF XXX.677.307-XX
	001/2018
018/2018
	19/4/2018
3/7/2018
	peça 3, 69-71
peça 3, 138-143; peça 11, p. 62-67

	Nilson Pereira Matias, CPF XXX.991.637-XX
	02/2018
023/2018
	16/4/2018
	peça 3, 72-74
peça 3, 163-167

	Anderson Carvalho de Mendonça, CPF XXX.718.938-XX
	003/2018
02112018
	23/4/2018
	peça 3, 75-77
peça 3, 153-157

	Tiago de Lira Belém da Silva, CPF XXX.681.204-XX
	004/2018
024/2018
	16/4/2018
	peça 3, 78-80
peça 3, 168-171

	Cristiano da Silva Carvalho Barbalho, CPF XXX.699.224-XX
	005/2018
	18/4/2018
	peça 3, 81-83

	Orlando Azevedo de Souza, CPF XXX.621.784-XX
	006/2018
	16/4/2018
	peça 3, 84-86

	Alexandre de Oliveira Ferigollo, CPF XXX.356.700-XX
	007/2018
	16/4/2018
	peça 3, 87-89

	Erlano Guimarães Cordeiro, CPF XXX.497.753-XX
	008/2018
022/2018
	23/4/2018
	peça 3, 90-92
peça 3, 158-162

	Maurício Navarenho, CPF: XXX.991.637-XX
	009/2018
013/2018
	17/5/2018
	peça 3¸93-95
peça 3, 105-111

	Arthur Dourado Freyesleben, CPF XXX.968.837-XX
	010/2018
019/2018
	7/5/2018
	peça 3, 96-98
peça 3, 144-147

	Juryon Rodrigo de Vasconcelos Salgues, CPF XXX.711.494-XX
	011/2018
015/2018
	30/4/2018
	peça 3, 99-101
peça 3, 118-124

	Paula Fernanda da Silva Ferigollo, CPF XXX.048.382-XX
	012/2018
016/2018
		peça 3, 102-104
peça 3, 125-131

	Bruno Bezerra Duarte, CPF: XXX.905.674-XX
	014/2018
		peça 3, 112-117

	Cristiano da Silva Carvalho Barbalho, CPF XXX.699.224-XX
	017/2018
		peça 3, 132-137

	Maurício Sampaio Pereira, CPF XXX.518.057-XX
	020/2018
		peça 3, 148-152

	Abraão Silva de Melo, CPF XXX.794.864-XX
	025/2018
		peça 3, 172-175

	Marcos Antônio da Silva Junior, CPF XXX.415.084-XX
	026/2018
	27/6/2018
	peça 3, 176-179

	João Picolo Filho, CPF XXX.749.281-XX
	027/2018
		peça 3, 180-183

	No Relatório de Tomada de Contas Especial 02/2018 (peça 4, p. 22-76) , a Comissão de Tomadores de Contas concluiu que o prejuízo importaria no valor original de R$ 566.154,25, imputando-se a responsabilidade aos agentes indicados no item 1 desta instrução. 
9.1.	Para chegar ao débito o tomador de contas fez vários levantamentos ao longo do processo que, segundo o relatório, encontram-se em 'uma Memória de Cálculo anexa, de forma digital', alegando que 'não seria viável a inclusão integral dos dados constantes da referida memória, em documento físico único (peça 4, p. 36) .
9.2.		Inicialmente concluiu que os valores pagos à empresa PF da Silva Ferigollo Eirele - EPP, sem que houvesse a efetiva prestação do serviço, corresponderiam a R$ 482.684,45, excluindo-se os valores relativos aos serviços de elétrica e telemática. O valor mencionado configurou-se dano e foi um dos valores considerados para se estabelecer o valor original total do dano ao Erário no âmbito desta TCE (peça 4, p. 37) .
9.3.		O tomador de contas registrou, também, que nos cálculos buscou-se verificar se houve homologação de itens com preços acima dos médios praticados à época e quantificar o possível dano ao Erário oriundo dessa ação, conforme exposto no quadro à peça 4, p. 38, chegando a uma variação de R$ 427.012,79. Salientou que o detalhamento dos cálculos do levantamento encontra-se em uma Memória de Cálculo anexa, de forma digital, ao Relatório de TCE (peça 4, p. 39) .
		Por fim a equipe de TCE optou por realizar cálculo adicional, considerando os quantitativos dos serviços efetivamente executados (conforme definidos pelo Relatório Técnico da CRO/7) , assim como os valores dos itens corretos. Buscou-se reunir, em um mesmo cálculo, todas as variáveis de quantidade e preço envolvidas com o dano ao Erário no âmbito desta TCE. Como resultado obteve-se um valor global de dano ao Erário da ordem de R$ 566.154,25. Segundo o tomador de contas, o detalhamento dos cálculos do levantamento encontra-se em 'uma Memória de Cálculo anexa, de forma digital, ao presente Relatório de TCE' (peça 4, p. 40 e 46) . 		O Centro de Controle Interno do Exército/MD emitiu o Relatório de Auditoria de TCE 11/2018 (peça 19) , em concordância parcial com o relatório do tomador de contas, em razão de divergências em relação ao débito e aos agentes responsabilizados. 
Divergência quanto ao débito  (peça 19, p. 11) 
Segundo o Relatório de Auditoria de TCE 11/2018 para a apuração do dano descrito no item 6.2 do Relatório de Tomada de Contas Especial, causado por ateste indevido e por valor homologado acima da tabela Sinapi, a ETCE, ao utilizar a subtração do produto da multiplicação 'quantidade empenhada x valor unitário da Sinapi' do produto da multiplicação 'quantidade empenhada x valor unitário empenhado', promoveu a junção do dano decorrente do ateste incorreto com o dano decorrente da homologação de itens a preços superiores aos definidos pela tabela SINAPI, sem mensurá-los separadamente. Desta forma, a metodologia tornou-se imprecisa para quantificar o valor exato do dano decorrente de cada tipo de irregularidade, já que não foi capaz de definir o valor correto do dano ao Erário em cada contratação, o qual deveria ser definido pelo somatório dos danos apurados para cada tipo de irregularidade, de maneira a permitir, de forma clara e segura, a definição da contribuição de cada responsável para a ocorrência do dano total (peça 19, p. 9) . Assim, o débito original passou de R$ 566.154,25 (item 12, retro) para R$ 583.764,92 (peça 19, p. 12) .
Em decorrência da referida constatação, o analista elaborou um Demonstrativo de Apuração e Responsabilização por Dano ao Erário  (às fls. 1674 a 1679 do processo) , com a finalidade de quantificar o valor do dano para cada conjunto de irregularidades, bem como ajustar a responsabilização dos envolvidos em cada caso (peça 19, p. 19) , instrumentalizado por uma planilha eletrônica contendo o memorial de cálculo, em arquivo em mídia magnética (peça 19, p. 12) .
Divergência quanto aos responsáveis (peça 19, p. 11) 
0. 	De acordo com o relatório os agentes apontados pela equipe de TCE, abaixo identificados, não deveriam constar da matriz de responsabilização, considerando (peça 19, p. 7-8) :
	I - Juryon Rodrigo de Vasconcelos Salgues (CPF 047.711.494- 61) . 
Motivo
12.1.1. 	Havia edital e termo de referência aprovados pela autoridade competente, instruídos com pesquisa mercadológica que definiram os critérios de aceitabilidade dos preços.
12.1.3.	Os valores adjudicados pelo pregoeiro aos licitantes foram abaixo dos valores de referência previstos no instrumento convocatório.
12.1.4.	Não se é possível atribuir ao pregoeiro a responsabilidade pela elaboração da pesquisa mercadológica, por não haver previsão legal desta atribuição no rol de suas obrigações contidas no art. 9° do Dec. 3555/2000 e no art. 11 do Dec. 5450/2005.
	
II - Cristiano da Silva Carvalho Barbalho (CPF XXX.699.224-XX) .
Motivo
12.2.	A pesquisa de mercado foi realizada na quase totalidade, pela cotação junto a três prováveis fornecedores do ramo dos serviços a serem contratados. Prática essa que até a edição da Instrução Normativa 05-SLTJ/MPOG, de 27/7/2014, era considerada e aceita como normal e corriqueira para a obtenção dos preços que referenciariam a licitação. Logo, o entendimento de que o Chefe do Pelotão de Obras da Unidade, não familiarizado com a legislação tão específica para a contratação de serviços de engenharia como é o caso da Lei de Diretrizes Orçamentárias, que à época tratava do assunto, apresentou a pesquisa que entendeu como a correta para o caso em tela.
12.2.1.	Pela leitura do art. 10 do Dec. 7.983, de 8/4/2013, legislação que regulava a matéria, conclui-se que a elaboração de planilha orçamentária para a contratação de serviços de engenharia deve ser realizada por pessoa habilitada, haja vista a previsão da exigência de Anotação da Responsabilidade Técnica (ART) pela elaboração da mesma.
12.2.2.	Não é razoável exigir-se do Chefe do Pelotão de Obras da Unidade - cargo normalmente exercido por um praça do Quadro Especial de Sargentos - o conhecimento do previsto na Lei de Diretrizes Orçamentárias, específico para obras e serviço de engenharia, acerca da necessidade da utilização dos valores da mediana dos correspondentes nos custos unitários de referência da tabela SINAPI, para elaboração de uma pesquisa de preços para referenciar a contratação de serviços comuns de engenharia.
	III - Tiago de Lira Belém da Silva (CPF XXX.681.204-XX) , Anderson de Carvalho de Mendonça (CPF XXX.718.938-XX) , Cristiano da Silva Carvalho Barbalho (CPF XXX.699.244-XX) , Erlano Guimarães Cordeiro (CPF XXX.497.753-XX) .
Motivo
12.3.	A escolha do fornecedor e/ou o valor do item a ser contratado não são de responsabilidade da autoridade requisitante, cabendo-lhe tão somente as responsabilidades pela quantidade e pela necessidade dos serviços requisitados, conforme prevê o art. 13 da Portaria Ministerial 305, do Ministro do Exército (IG 12-02) , de 24/5/1995, in verbis:
Art. 13 - Toda compra, obra ou serviço será sempre precedida de requisição, que importará na responsabilidade da autoridade requisitante quanto a sua quantidade e quanto à necessidade dos serviços que lhe são afetos. 
12.4.	O equívoco por parte do requisitante não deve ser justificativa para a realização de uma contratação indevida, sem que os demais agentes responsáveis pela fiscalização e autorização da contratação corrijam as incorreções apresentadas, nos termos do art. 31 e art. 27, do Decreto 98.820/1990 (Regulamento de Administração do Exército - RAE) .
	No Relatório de Auditoria de TCE 11/2018 (peça 19, p. 9, item 5.7.3) , dá-se notícia da elaboração do Demonstrativo de Apuração e Responsabilização por Dano ao Erário (peça 11, p. 76-81) , com a finalidade de quantificar o valor do dano para cada conjunto de irregularidades, bem como ajustar a responsabilização dos envolvidos em cada caso. O demonstrativo dividiu-se em três anexos (peça 11, p. 76-81) :
	a) Anexo A - Mídia eletrônica contendo arquivo com a memória de cálculo, denominado 'Memorial_de_Calculo.xls' (peça 11, p. 82) ; 
	b) Anexo B - Matriz de Responsabilização (peça 11, p. 83-87) ; 
	c) Anexo C - Ficha de Qualificação dos Responsáveis (peça 11, p. 88-89) ; 
	d) Anexo D - Demonstrativos Financeiros do Débito (peça 11, p. 90-111) ; 
	e) Anexo E - Notas de Empenho (peça 11, p. 112-128) ; e 
	f) Anexo E - Ordens Bancárias (peça 11, p. 129-158) .
	Dessa forma, foram responsabilizados os seguintes agentes:
	I - Maurício Navarenho, CPF XXX.991.637-XX, Ordenador de Despesas no período de 3/2/2011 a 23/1/2013.
14.1. 	Irregularidade: aprovação das partes requisitórias - Requisições 024-COS, de 6/12/2012, e 051-PO, de 14/12/2012 - em discordância com o homologado no Pregão 03/2012, permitindo a contratação por meio das Notas de Empenho 2012NE800801 e 2012NE800802 (peça 11, p. 113-114) , para que os serviços fossem prestados pela empresa P. F. da Silva Ferigollo Eirelli-EPP (CNPJ 09.437.453/0001-54) , não vencedora do grupo e itens relativos aos serviços prestados (peça 11, p. 83) .
14.1.1.	Conduta: aprovar partes requisitórias para serem prestados por empresa divergente da homologada no resultado do Pregão 03/2012 com a consequente contratação dos serviços prestados pela empresa P. F. da Silva Ferigollo Eirelli-EPP (CNPJ 09.437.453/0001-54) por meio das Notas de Empenho 2012NE800801 e 2012NE800802 (peça 11, p. 113-114) .
14.1.2.	Nexo de causalidade: a aprovação de partes requisitórias para a prestação de serviços por empresa divergente do homologado no resultado do Pregão 03/2012, e a consequente contratação dos serviços por meio das Notas de Empenho 2012NE800801 e 2012NE800802 (peça 11, p. 113-114) , contribuiu para o pagamento a maior em alguns itens resultando no dano ao Erário no valor original de R$ 83.741,06.
14.1.3.	Valores originais dos danos decorrentes da irregularidade (peça 11, p. 91) :
	Data da ocorrência
	Valor (R$) 

	08/02/2013
	6.691,06

	06/05/2013
	36.964,59

	02/08/2013
	17.048,60

	04/10/2013
	6.062,13

	25/10/2013
	16.974,72

	TOTAL
	83.741,06

14.2.  		Irregularidade:	 não designação de fiscal de contrato especialmente para acompanhamento da execução dos serviços contratados pelas Notas de Empenho 2012NE800660, 2012NE800801, 2012NE800802, 20 13NE800477, 2013NE800622, 2013NE800627 e 2013NE800051 (peça 11, p. 85) .
14.2.1.	Conduta: não designar fiscal de contrato especialmente para acompanhamento dos serviços contratados pelas Notas de Empenho 2012NE800660, 2012NE800801, 2012NE800802, 2013NE800477, 2013NE800622, 2013NE800627 e 2013NE800051.
14.2.2. 	Nexo de causalidade: a não designação de fiscal especificamente para a fiscalização e acompanhamento da execução dos serviços contratados pelas Notas de Empenho 2012NE800660, 2012NE800801, 2012NE800802, 2013NE800477, 2013NE800622, 2013NE800627 e 2013NE800051, contribuiu para que fossem aceitos quantidades de serviços a menor do que fora contratada, resultando em dano ao Erário no valor original de R$ 282.392,14 (peça 11, p. 85) .
14.2.3.	Valores originais dos danos decorrentes da irregularidade (peça 11, p. 91-92) :
	Data da ocorrência
	Valor (R$) 

	05/06/2013
	4.040,00

	08/02/2013
	5.477,52

	05/03/2013
	87.010,20

	06/05/2013
	43.495,72

	18/06/2013
	34.790,15

	02/08/2013
	37.576,03

	04/10/2013
	8.750,00

	04/10/2013
	6.470,93

	25/10/2013
	33.801,42

	22/08/2014
	2.970,00

	01/04/2014
	4.424,56

	01/04/2014
	10.766,22

	30/09/2013
	2.819,40

	TOTAL
	282.392,15

14.3.	Irregularidade: aprovação de Termo de Referência e autorização de abertura de procedimento licitatório baseado em pesquisa mercadológica deficiente, a qual deveria ser fundamenta nos preços da Tabela SINAPI, sem justificativa para tal, contrariando o § 1° do art. 15 e o Inc. IV do art. 43, ambos da Lei 8.666/1993, o art. 125 da Lei 12.465/2011, o inc. II do art.8° do Dec. 3.555/2000, e as letras 'a' e 'd' do inc. IV do art. 25 da IG 12-02.
14.3.1.	Conduta: aprovar, sem a devida justificativa, Termo de Referência e autorização de abertura de procedimento licitatório baseado em pesquisa mercadológica deficiente, a qual deveria ser fundamentada nos preços da Tabela SINAPI.
14.3.2. 	Nexo de causalidade: a aprovação de Termo de Referência e a autorização para o prosseguimento do processo licitatório, lastreado por pesquisa mercadológica sem observação dos preços definidos pela tabela SINAPI para serviços de engenharia, promoveram a homologação de itens com sobrepreço, acarretando, após o pagamento dos serviços, o superfaturamento que resultou em dano ao Erário no valor original de R$ 101.080,42.
14.3.3.	Valores originais dos danos decorrentes da irregularidade (peça 11, p. 92-93) :.
	Data da ocorrência
	Valor (R$) 

	05/06/2013
	31.273,28

	08/02/2013
	2.995,08

	05/03/2013
	10.790,57

	06/05/2013
	3.275,58

	18/06/2013
	7.501,69

	04/10/2013
	15,42

	04/10/2013
	3.518,26

	25/10/2013
	101,07

	06/09/2013
	18.602,45

	02/10/2013
	4.134,61

	25/10/2013
	1.020,23

	07/05/2014
	216,22

	01/04/2014
	1.577,20

	12/08/2014
	3.759,32

	31/12/2013
	791,06

	31/12/2013
	812,16

	01/04/2014
	4.943,24

	31/12/2013
	3.387,40

	02/05/2014
	1.676,76

	02/07/2015
	688,82

	TOTAL
	101.080,42

	II - Amilse Koso Fukui, CPF XXX.677.307-XX-49, Ordenador de Despesa no período de 24/01/2013 a 26/01/2015.
14.4.	Irregularidade: aprovação das Partes Requisitórias - Requisições 011-Almox, de 29/07/13, 001-Frigo, de 30/08/13 e 025-COS/CL II, de 22/10/13 - em discordância com o homologado no Pregão 03/2012, permitindo a contratação por meio das Notas de Empenho 2013NE800446, 2013NE800447, 2013NE800623, 2013NE800624, 2013NE800625, 2013NE800626 e 2013NE800051 (peça 11, p. 118-125) , para que os serviços fossem prestados pela empresa P. F. da Silva Ferigollo Eirelli-EPP (CNPJ 09.437.453/0001-54) , não vencedora do grupo e itens relativos aos serviços prestados (peça 11, p. 83) .
14.4.1. 	Conduta: aprovar partes requisitórias para serem prestados por empresa divergente da homologada no resultado do Pregão 03/2012, com a consequente contratação dos serviços prestados pela empresa P. F. da Silva Ferigollo Eirelli-EPP (CNPJ 09.437.453/0001-54) por meio das Notas de Empenho 2013NE800446, 2013NE800447, 2013NE800623, 2013NE800624, 2013NE800625, 2013NE800626 e 2013NE800051.
14.4.2.	Nexo de causalidade: a aprovação de partes requisitórias para a prestação de serviços por empresa divergente do homologado no resultado do Pregão 03/2012, com a consequente contratação dos serviços prestados pela empresa P. F. da Silva Ferigollo Eirelli-EPP (CNPJ 09.437.453/0001-54) por meio das Notas de Empenho 2013NE800446, 2013NE800447, 2013NE800623, 2013NE800624, 2013NE800625, 2013NE800626 e 2013NE800051, contribuiu para o pagamento a maior em itens de serviços resultando no dano ao Erário no valor original de R$ 116.551,24.
14.4.3.	Valores originais dos danos decorrentes da irregularidade (peça 11, p. 94-95) :.
	Data da ocorrência
	Valor (R$) 

	02/10/2013
	15.308,50

	02/10/2013
	8.702,40

	25/10/2013
	2.992,50

	07/05/2014
	455,10

	31/12/2013
	51.797,50

	15/07/2014
	6.877,40

	12/08/2014
	5.202,99

	03/10/2014
	10.133,05

	17/06/2014
	5.350,00

	31/12/2013
	3.222,40

	31/12/2013
	1.709,40

	30/09/2013
	4.800,00

	TOTAL
	116.551,24

14.5.	Irregularidade: autorização de pagamento total por serviços parcialmente ou totalmente não executados, contratados por meio das Notas de Empenho 2012NE800660, 2012NE800801, 2012NE800802, 2013NE800477, 2013NE800622, 2013NE800627 e 2013NE800051 (peça 11, p. 85) .
14.5.1.	Conduta: autorizar o pagamento total por serviços parcialmente ou totalmente não executados, contratados por meio das Notas de Empenho 2012NE800660, 2012NE800801, 2012NE800802, 2013NE800477, 2013NE800622, 2013NE800627 e 2013NE800051.
14.5.2.	Nexo de causalidade: a autorização de pagamento total por serviços parcialmente ou totalmente não executados, contratados por meio das Notas de Empenho 2012NE800660, 2012NE800801, 2012NE800802, 2013NE800477, 2013NE800622, 2013NE800627 e 2013NE800051, gerou dano ao Erário no valor original de R$ 282.392,14.
14.5.3.	Valores originais dos danos decorrentes da irregularidade (peça 11, p. 95) :.
	Data da ocorrência
	Valor (R$) 

	05/06/2013
	4.040,00

	08/02/2013
	5.477,52

	05/03/2013
	87.010,20

	06/05/2013
	43.495,72

	18/06/2013
	34.790,15

	02/08/2013
	37.576,03

	04/10/2013
	8.750,00

	04/10/2013
	6.470,93

	25/10/2013
	33.801,42

	22/08/2014
	2.970,00

	01/04/2014
	4.424,56

	01/04/2014
	10.766,22

	30/09/2013
	2.819,40

	TOTAL
	282.392,15

	III - Maurício Sampaio Pereira, CPF XXX.580.057-XX, Fiscal Administrativo no período de 27/02/2013 a 30/12/2014.
14.6.	Irregularidade: aprovação das Partes Requisitórias - Requisições 011-Almox, de29/07/13; 001-Frigo, de 30/08/13; e 025-COS/CLII, de 22/10/13 - em discordância com o homologado no Pregão 03/2012, permitindo a contratação por meio das Notas de Empenho 2013NE800446, 2013NE800447, 2013NE800623, 2013NE800624, 2013NE800625, 2013NE800626 e 2013NE800051, para que os serviços fossem prestados pela empresa P. F. da Silva Ferigollo Eirelli-EPP (CNPJ 09.437.453/0001-54) , não vencedora do grupo e itens relativos aos serviços prestados (peça 11, p. 84) .
14.6.1.	Conduta: aprovar partes requisitórias para serem prestados por empresa divergente da homologada no resultado do Pregão 03/2012.
14.6.2.	Nexo de causalidade: a aprovação de partes requisitórias para a prestação de serviços por empresa divergente do homologado no resultado do Pregão 03/2012 contribuiu para o pagamento a maior em alguns itens resultando no dano ao Erário no valor original de R$ $ 116.551,24.
14.6.3.	Valores originais dos danos decorrentes da irregularidade (peça 11, p. 96) :.
	Data da ocorrência
	Valor (R$) 

	02/10/2013
	15.308,50

	02/10/2013
	8.702,40

	25/10/2013
	2.992,50

	07/05/2014
	455,10

	31/12/2013
	51.797,50

	15/07/2014
	6.877,40

	12/08/2014
	5.202,99

	03/10/2014
	10.133,05

	17/06/2014
	5.350,00

	31/12/2013
	3.222,40

	31/12/2013
	1.709,40

	30/09/2013
	4.800,00

	TOTAL
	116.551,24

	IV - Arthur Dourado Freysleben, CPF XXX.968.837-XX, Fiscal Administrativo no período de 14/02/2012 a 26/02/2013.
14.7.	Irregularidade: aprovação das partes requisitória - Requisição 024-COS, de 06/12/2012 - em discordância com o homologado no Pregão 03/2012, permitindo a contratação por meio da Nota de Empenho 2012NE800801, para que os serviços fossem prestados pela empresa P. F. da Silva Ferigollo Eirelli-EPP (CNPJ 09.437.453/0001-54) , não vencedora do grupo e itens relativos aos serviços prestados (peça 11, p. 84) .
14.7.1.	Conduta: aprovar Parte Requisitória para os serviços serem prestados por empresa divergente da homologada no resultado do Pregão 03/2012.
14.7.2.	Nexo de causalidade: a aprovação de Parte Requisitória para a prestação de serviços por empresa divergente do homologado no resultado do Pregão 03/2012 contribuiu para o pagamento a maior em alguns itens resultando no dano ao Erário no valor original de R$ 60.704,25.
14.7.3.	Valores originais dos danos decorrentes da irregularidade (peça 11, p. 97) :.
	Data da ocorrência
	Valor (R$) 

	08/02/2013
	6.691,06

	06/05/2013
	36.964,59

	02/08/2013
	17.048,60

	TOTAL
	60.704,25

	V - Abraão Silva de Melo, CPF XXX.794.864-XX, Fiscal Administrativo Substituto no exercício de 2012.
14.8.	Irregularidade: aprovação da Parte Requisitória - Requisição 051-PO, de 14/12/2012 - em discordância com o homologado no Pregão 03/2012, permitindo a contratação por meio da Nota de Empenho 2012NE800802, para que os serviços fossem prestados pela empresa P. F. da Silva Ferigollo Eirelli-EPP (CNPJ 09.437.453/0001-54) , não vencedora do grupo e itens relativos aos serviços prestados (peça 11, p. 84) .
14.8.1.	Conduta: aprovar Parte Requisitória para os serviços serem prestados por empresa divergente da homologada no resultado do Pregão 03/2012.
14.8.2.	Nexo de causalidade: a aprovação de Parte Requisitória para a prestação de serviços por empresa divergente do homologado no resultado do Pregão 03/2012 contribuiu para o pagamento a maior em alguns itens resultando no dano ao Erário no valor original de R$ 23.036,82.
14.8.3.	Valores originais dos danos decorrentes da irregularidade (peça 11, p. 98) :
	Data da ocorrência
	Valor (R$) 

	04/10/2013
	6.062,10

	25/10/2013
	16.974,72

	TOTAL
	23.036,82

14.9.	Irregularidade: atesto da totalidade da prestação de serviços realizados parcialmente ou não realizados, contidos na Nota Fiscal 069, de 01/07/2013, da empresa PF da Silva Ferigollo Eireli-EPP (peça 11, p. 85) .
14.9.1.	Conduta: atestar a totalidade da prestação de serviços realizados parcialmente ou não realizados, contidos na Nota Fiscal 069, de 01/07/2013, da empresa PF da Silva Ferigollo Eireli-EPP.
14.9.2.	Nexo de causalidade: o atesto da totalidade da prestação de serviços realizados parcialmente ou não realizados, contidos na Nota Fiscal 069, de 01/07/2013, da empresa PF da Silva Ferigollo Eireli-EPP, gerou o dano no valor original de R$ 37.576,03.
14.9.3.	Valores originais dos danos decorrentes da irregularidade (peça 11, p. 98) :.
	Data da ocorrência
	Valor (R$) 

	02/08/2013
	37.576,03

	TOTAL
	37.576,03

	VI - Juryon Rodrigo Vasconcelos Salgues, CPF XXX.711.494-XX, Chefe da Seção de Aquisições, Licitações e Contratos no exercício de 2012.
14.10.	Irregularidade: aprovação das Partes Requisitórias - Requisições 024-COS, de 06/12/2012, e 051-PO, de 14/12/2012 - em discordância com o homologado no Pregão 03/2012, permitindo a contratação por meio da Nota de Empenho 2012NE800802, para que os serviços fossem prestados pela empresa P. F. da Silva Ferigollo Eirelli-EPP (CNPJ 09.437.453/0001-54) , não vencedora do grupo e itens relativos aos serviços prestados (peça 11, p. 84) .
14.10.1.	Conduta: aprovar Parte Requisitória para os serviços serem prestados por empresa divergente da homologada no resultado do Pregão 03/2012.
14.10.2.	Nexo de causalidade: a aprovação de Parte Requisitória para a prestação de serviços por empresa divergente do homologado no resultado do Pregão 03/2012 contribuiu para o pagamento a maior em alguns itens resultando no dano ao Erário no valor original de R$ 83.741,06.
14.10.3.	Valores originais dos danos decorrentes da irregularidade (peça 11, p. 99) : .
	Data da ocorrência
	Valor (R$) 

	08/02/2013
	6.691,06

	06/05/2013
	36.964,59

	02/08/2013
	17.048,60

	04/10/2013
	6.062,13

	25/10/2013
	16.974,72

	TOTAL
	83.741,06

14.11.	Irregularidade: atesto da totalidade da prestação de serviços realizados parcialmente ou não realizados, contidos nas Notas Fiscais 033, de 30/01/2013; 042, de 28/02/2013; 043, de 28/02/2013; 052, de 24/04/2013; 059, de 23/05/2013 e 066, de 05/06/2013, da empresa PF da Silva Ferigollo Eireli-EPP (peça 11, p. 85) .
14.11.1.	Conduta: atestar a totalidade da prestação de serviços realizados parcialmente ou não realizados, contidos nas Notas Fiscais 033, de 30/01/2013; 042, de 28/02/2013; 043, de 28/02/2013; 052, de 24/04/2013; 059, de 23/05/2013 e 066, de 05/06/2013, da empresa PF da Silva Ferigollo Eireli-EPP.
14.11.2.	Nexo de causalidade: o atesto da totalidade da prestação de serviços realizados parcialmente ou não realizados, contidos nas Notas Fiscais 033, de 30/01/2013; 042, de 28/02/2013; 043, de 28/02/2013; 052, de 24/04/2013; 059, de 23/05/2013 e 066, de 05/06/2013, da empresa PF da Silva Ferigollo Eireli-EPP, gerou o dano no valor original de R$ 174.813,59.
14.11.3.	Valores originais dos danos decorrentes da irregularidade (peça 11, p. 99-100) :.
	Data da ocorrência
	Valor (R$) 

	05/06/2013
	4.040,00

	08/02/2013
	5.477,52

	05/03/2013
	87.010,20

	06/05/2013
	43.495,72

	18/06/2013
	34.790,15

	TOTAL
	174.813,59

	VII - Nilson Pereira Matias, CPF XXX.118.344-XX, Chefe da Seção de Aquisições, Licitações e Contratos no exercício de 2013.
14.12.	Irregularidade: aprovação das Partes Requisitórias - Requisições 011-Almox, de 29/07/2013; 001-Frigo, de 30/08/2013; e 025-COS/CL II, de 22/10/2013, permitindo a contratação por meio das Notas de Empenho 2013NE800446, 2013NE800447, 2013NE800623, 2013NE800624, 2013NE800625, 2013NE800626 e 2013NE800051, para que os serviços fossem prestados pela empresa P. F. da Silva Ferigollo Eirelli-EPP (CNPJ 09.437.453/0001-54) , não vencedora do grupo e itens relativos aos serviços prestados (peça 11, p. 84) .
14.12.1.	Conduta: aprovar Parte Requisitória para os serviços serem prestados por empresa divergente da homologada no resultado do Pregão 03/2012.
14.12.2.	Nexo de causalidade: a aprovação de Parte Requisitória para a prestação de serviços por empresa divergente do homologado no resultado do Pregão 03/2012 contribuiu para o pagamento a maior em alguns itens resultando no dano ao Erário no valor original de R$ 116.551,24.
14.12.3.	Valores originais dos danos decorrentes da irregularidade (peça 11, p. 101) :
	Data da ocorrência
	Valor (R$) 

	02/10/2013
	15.308,50

	02/10/2013
	8.702,40

	25/10/2013
	2.992,50

	07/05/2014
	455,10

	31/12/2013
	51.797,50

	15/07/2014
	6.877,40

	12/08/2014
	5.202,99

	03/10/2014
	10.133,05

	17/06/2014
	5.350,00

	31/12/2013
	3.222,40

	31/12/2013
	1.709,40

	30/09/2013
	4.800,00

	TOTAL
	116.551,24

	VIII - P. F. da Silva Ferigollo Eireli-EPP, CNPJ 09.437.453/0001-54, empresa contratada para execução dos serviços no período de 13/11/2012 a 02/07/2015.
14.13.	Irregularidade: recebimento a maior em decorrência da aprovação de Partes Requisitórias, com a contratação por meio das Notas de Empenho 2012NE800801, 2012NE800802, 2013NE800446, 2013NE800447, 2013NE800623, 2013NE800624, 2013NE800625, 2013NE800626 e 2013NE800051, da empresa não vencedora do grupo e itens relativos aos serviços prestados (peça 11, p. 84) .
14.13.1.	Conduta: receber valores a maior oriundos de requisições para a execução de serviços divergentes da homologada no resultado do Pregão 03/2012.
14.13.2.	Nexo de causalidade: o recebimento de valores a maior oriundos de requisições para a execução de serviços divergentes da homologada no resultado do Pregão 03/2012 gerou prejuízos da ordem de R$ 200.292,30 aos cofres da Organização Militar.
14.13.3.	Valores originais dos danos decorrentes da irregularidade (peça 11, p. 108-109) :.
	Data da ocorrência
	Valor (R$) 

	08/02/2013
	6.691,06

	06/05/2013
	36.964,59

	02/08/2013
	17.048,60

	04/10/2013
	6.062,13

	25/10/2013
	16.974,72

	02/10/2013
	15.308,50

	02/10/2013
	8.702,40

	25/10/2013
	2.992,50

	07/05/2014
	455,10

	31/12/2013
	51.797,50

	15/07/2014
	6.877,40

	12/08/2014
	5.202,99

	03/10/2014
	10.133,05

	17/06/2014
	5.350,00

	31/12/2013
	3.222,40

	31/12/2013
	1.709,40

	30/09/2013
	4.800,00

	TOTAL
	200.292,34

14.14.	Irregularidade: recebimento pela prestação de serviços cujos itens contratados encontravam-se acima dos preços praticados no mercado e em desconformidade com a Tabela SINAPI.
14.14.1.	Conduta: receber por serviços cujos itens contratados encontravam-se acima dos preços praticados no mercado e em desconformidade com a Tabela SINAPI.
14.14.2	Nexo de causalidade: o recebimento por serviços cujos itens encontravam-se acima do valor de mercado promoveu o dano ao Erário no valor original de R$ 101.080,47.
14.14.3.	Valores originais dos danos decorrentes da irregularidade  (peça 11, p. 109-110) :
	Data da ocorrência
	Valor (R$) 

	05/06/2013
	4.040,00

	08/02/2013
	5.477,52

	05/03/2013
	87.010,20

	06/05/2013
	43.495,72

	18/06/2013
	34.790,15

	02/08/2013
	37.576,03

	04/10/2013
	8.750,00

	04/10/2013
	6.470,93

	25/10/2013
	33.801,42

	22/08/2014
	2.970,00

	01/04/2014
	4.424,56

	01/04/2014
	10.766,22

	30/09/2013
	2.819,40

	TOTAL
	282.392,15

14.15.	Irregularidade: apresentação de Notas Fiscais de serviços parcial ou totalmente não prestados, beneficiando-se do pagamento total dos referidos serviços (peça 11, p. 86) .
14.15.1.	Conduta: apresentar Notas Fiscais de serviços parcial ou totalmente não prestados, beneficiando-se do pagamento total dos referidos serviços.
14.15.2.	Nexo de causalidade: a apresentação de Notas Fiscais de serviços parcial ou totalmente não prestados, induziu a Organização Militar a efetuar o pagamento total dos referidos serviços, gerando dano ao Erário no valor original de R$ 282.392,14 (peça 11, p. 86) .
	IX - Cristiano da Silva Carvalho Barbalho, CPF XXX.699.224-XX, Responsável pelo ateste dos serviços nos exercícios de 2013 e 2014.
14.16.	Irregularidade: atesto da totalidade da prestação de serviços realizados parcialmente ou não realizados, contidos nas Notas Fiscais 079, de 12/08/2013; 093, de 19/09/2013; 100, de 09/10/2013; 004, de 12/02/2014; 005, de 12/02/2014; e 060, de 06/08/2014, da empresa PF da Silva Ferigollo Eireli-EPP (peça 11, p. 85) .
14.16.1.	Conduta: atestar a totalidade da prestação de serviços realizados parcialmente ou não realizados, contidos nas Notas Fiscais 079, de 12/08/2013; 093, de 19/09/2013; 100, de 09/10/2013; 004, de 12/02/2014; 005, de 12/02/2014; e 060, de 06/08/2014, da empresa PF da Silva Ferigollo Eireli-EPP.
14.16.2.	Nexo de causalidade: o atesto da totalidade da prestação de serviços realizados parcialmente ou não realizados, contidos nas Notas Fiscais 079, de 12/08/2013; 093, de 19/09/2013; 100, de 09/10/2013; 004, de 12/02/2014; 005, de 12/02/2014; e 060, de 06/08/2014, da empresa PF da Silva Ferigollo Eireli-EPP, gerou o dano no valor original de R$ 63.531,60.
14.16.3.	Valores originais dos danos decorrentes da irregularidade  (peça 11, p. 102) :
	Data da ocorrência
	Valor (R$) 

	04/10/2013
	8.750,00

	25/10/2013
	33.801,42

	22/08/2014
	2.970,00

	01/04/2014
	4.424,56

	01/04/2014
	10.766,22

	30/09/2013
	2.819,40

	TOTAL
	63.531,60

	X - Erlano Guimarães Cordeiro, CPF 030.497.753- 51, Responsável pelo ateste dos serviços no exercício de 2013.
14.17.	Irregularidade: atesto da totalidade da prestação de serviços realizados parcialmente ou não realizados, contidos nas Notas Fiscais 052, de 24/04/2013; 079, de 12/09/2013; 092, de11/09/2013; 093, de 19/09/2013; e 100, de 09/10/2013, da empresa PF da Silva Ferigollo Eireli-EPP (peça 11, p. 85) .
14.17.1.	Conduta: atestar a totalidade da prestação de serviços realizados parcialmente ou não realizados, contidos nas Notas Fiscais 052, de 24/04/2013; 079, de 12/09/2013; 092, de 11/09/2013; 093, de 19/09/2013; e 100, de 09/10/2013, da empresa PF da Silva Ferigollo Eireli-EPP.
14.17.2.	Nexo de causalidade: o atesto da totalidade da prestação de serviços realizados parcialmente ou não realizados, contidos nas Notas Fiscais 052, de 24/04/2013; 079, de 12/09/2013; 092, de 11/09/2013; 093, de 19/09/2013; e 100, de 09/10/2013, da empresa PF da Silva Ferigollo Eireli-EPP, gerou o dano no valor original de R$ 95.337,46.
14.17.3.	Valores originais dos danos decorrentes da irregularidade  (peça 11, p. 103) :
	Data da ocorrência
	Valor (R$) 

	06/05/2013
	43.495,72

	04/10/2013
	8.750,00

	04/10/2013
	6.470,93

	25/10/2013
	33.801,42

	30/09/2013
	2.819,40

	TOTAL
	95.337,47

	XI - João Picolo Filho, CNPJ XXX.749.281-XX, Responsável pelo ateste dos serviços no exercício de 2014.
14.18.	Irregularidade: atesto da totalidade da prestação de serviços realizados parcialmente ou não realizados, contidos nas Notas Fiscais 004, de 12/02/2014; 005, de 12/02/2014; e 060, de 06/08/2014, da empresa PF da Silva Ferigollo Eireli-EPP (peça 11, p. 85) .
14.18.1.	Conduta: atestar a totalidade da prestação de serviços realizados parcialmente ou não realizados, contidos nas Notas Fiscais Notas Fiscais 004, de 12/02/2014; 005, de 12/02/2014; e 060, de 06/08/2014, da empresa PF da Silva Ferigollo Eireli-EPP.
14.18.2.	Nexo de causalidade: o atesto da totalidade da prestação de serviços realizados parcialmente ou não realizados, contidos nas Notas Fiscais Notas Fiscais 004, de 12/02/2014; 005, de 12/02/2014; e 060, de 06/08/2014, da empresa PF da Silva Ferigollo Eireli-EPP, gerou o dano no valor original de R$ 95.337,46.
14.18.3.	Valores originais dos danos decorrentes da irregularidade  (peça 11, p. 104) :
	Data da ocorrência
	Valor (R$) 

	22/08/2014
	2.970,00

	01/04/2014
	4.424,56

	01/04/2014
	10.766,22

	TOTAL
	18.160,78

	XII - Marcos Antônio da Silva Junior, CPF XXX.415.084-XX, Responsável pelo ateste dos serviços no exercício de 2013.
14.19.	Irregularidade: atesto da totalidade da prestação de serviços realizados parcialmente ou não realizados, contidos na Nota Fiscal 069, de 01/07/2013, da empresa PF da Silva Ferigollo Eireli-EPP (peça 11, p. 85) .
14.19.1.	Conduta: atestar a totalidade da prestação de serviços realizados parcialmente ou não realizados, contidos na Nota Fiscal 069, de 01/07/2013, da empresa PF da Silva Ferigollo Eireli-EPP.
14.19.2.	Nexo de causalidade: o atesto da totalidade da prestação de serviços realizados parcialmente ou não realizados, contidos na Nota Fiscal 069, de 01/07/2013, da empresa PF da Silva Ferigollo Eireli-EPP, gerou o dano no valor original de R$ 95.337,46.
14.19.3.	Valores originais dos danos decorrentes da irregularidade  (peça 11, p. 105) :
	Data da ocorrência
	Valor (R$) 

	02/08/2013
	37.576,03

	XIII - Bruno Bezerra Duarte, CPF XXX.905.674-XX, Responsável pela elaboração do Termo de Referência em 2012.
14.20.	Irregularidade: elaboração de Termo de Referência destinado à contratação de serviços de engenharia baseado em pesquisa mercadológica deficiente, a qual deveria ser baseada nos preços da Tabela SINAPI, sem justificativa para tal, contrariando o § 1° do art. 15 e o Inc. IV do art. 43, ambos da Lei 8.666/1993, o art. 125 da Lei 12.465/2011, o inc. II do art.8° do Dec. 3.555/2000, e as letras 'a' e 'd' do inc. IV do art. 25 da IG 12-02 (peça 11, p. 87) .
14.20.1. Conduta: elaborar, sem a devida justificativa, Termo de Referência baseado em pesquisa mercadológica deficiente, a qual deveria ser baseada nos preços da Tabela SINAPI.
14.20.2. 	Nexo de Causalidade: a elaboração de Termo de Referência lastreada em pesquisa mercadológica sem observação dos preços definidos pela tabela SINAPI, redundou em pesquisa contendo itens com sobrepreço que, após o pagamento dos serviços contratados, acarretou em superfaturamento, que resultou em dano ao Erário no valor original de R$ 101.080,47.
14.20.3.	Valores originais dos danos decorrentes da irregularidade  (peça 11, p. 106-107) :
	Data da ocorrência
	Valor (R$) 

	05/06/2013
	31.273,28

	08/02/2013
	2.995,08

	05/03/2013
	10.790,57

	06/05/2013
	3.275,58

	18/06/2013
	7.501,69

	04/10/2013
	15,42

	04/10/2013
	3.518,26

	25/10/2013
	101,07

	06/09/2013
	18.602,45

	02/10/2013
	4.134,61

	25/10/2013
	1.020,23

	07/05/2014
	216,22

	01/04/2014
	1.577,20

	12/08/2014
	3.759,32

	31/12/2013
	791,06

	31/12/2013
	812,16

	01/04/2014
	4.943,24

	31/12/2013
	3.387,40

	02/05/2014
	1.676,76

	02/07/2015
	688,82

	TOTAL
	101.080,42

Nesses termos, o pronunciamento do comandante do exército (peça 18) , certificado de auditoria (peça 12) e o parecer do dirigente do órgão de controle interno (peça 16) , em consonância com o Relatório de Auditoria do Centro de Controle Interno do Exército/MD (peça 19) , concluíram pela irregularidade das presentes contas.
	Em 28/2/2019, o ministro responsável pela área atestou haver tomado conhecimento das conclusões contidas no relatório e certificado de auditoria, bem como do parecer conclusivo do dirigente do órgão de controle interno manifestando-se pela irregularidade das contas e determinou o encaminhamento do processo ao Tribunal de Contas da União (peça 17) .
Antes do início da instrução preliminar deu entrada nos autos às peças 33-39, de manifestação prévia do militar Cel. R1 Maurício Navarenho, destacando-se os seguintes trechos:
17.1. 	No período que exerceu a chefia do 7º D. Sup. (2011 e 2012) não pode dar início a nenhum serviço da apuração em tela, pois assumiu a em 3/2/2011 e entregou o comando ao então TC Fukui em 24/1/2013. Assim, só praticou o primeiro estágio da despesa, os empenhos (peça 33, p. 4) . 
17.2.	Os empenhos, como simples previsão orçamentária, se vinculam aos contratos, aos convênios ou à lei, para darem início à realização das despesas e devem ser registrados nas contas de compensação por não produzirem, de início, efeitos de caráter financeiro. Apenas com o ato de empenhar 'nada será subtraído do erário' (peça 33, p. 5, item 25) .
17.3.	Salientou que a equipe de TCE o inseriu no quadro de responsáveis tendo como referência ordens bancárias de 2013, 2014 e 2015, mesmo a despeito de ter deixado as funções de chefia do 7º D. Sup. em 24/1/2013 (peça 33, p. 7, item 36) .
Na instrução à peça 40 foi proposta diligência com fundamento nos arts. 10, § 1º, e 11 da Lei 8.443/1992 c/c o art. 157 do RI/TCU, ao Centro de Controle Interno do Exército/Ministério da Defesa, para que, no prazo de 30 dias, contados da ciência da comunicação, esclarecesse sobre a procedência dos argumentos recentes da defesa do militar Cel. R1 Maurício.
A proposta de encaminhamento contou com a anuência do Secretário à peça 42, de modo que os autos foram submetidos ao Relator do feito que, por sua vez, autorizou a diligência (peça 44) , realizada por meio do Ofício 5052/2020-TCU/Seproc, de 18/2/2020 (peça 46) , confirmando-se a entrega da correspondência em 2/3/2020 (peça 47) .
A princípio, por meio do Oficio 22-SAGEF/CCIEx, de 19/3/2020 (peça 48) , a fim de possibilitar o cumprimento da requisição deste Tribunal, o Subchefe do Centro de Controle Interno do Exército solicitou prorrogação de prazo, por mais 30 dias, a contar de 2/4/2020, para envio das informações requisitadas. 
A prorrogação de prazo foi examinada à peça 49, tendo sido feitas as seguintes ressalvas:
 (...) informa-se que foram suspensos por 30 (trinta) dias corridos os prazos processuais no âmbito do Tribunal de Contas da União (TCU) , a contar do dia 20 de março de 2020, conforme estabelecido pela Portaria-TCU 61, de 19 de março de 2020, publicada no BTCU 54, de 20 de março de 2020. Essa Portaria está disponível no Portal do TCU. 
Desse modo, necessária a realização da contagem do prazo solicitado observando a suspensão de prazos no período de 20 de março a 20 de abril de 2020. Por esse motivo, o prazo final passa a ser o dia 22/05/2020.
O Centro de Controle Interno do Exército, mediante o Ofício 37-SCCR/CCLEx, de 27/4/2020 (peça 50) , enviou o expediente DIEx 102-S217 ICFEx, de 14/4/2020 (peça 51) que será analisado na Seção 'Exame Técnico'.
	ANÁLISE DOS PRESSUPOSTOS DE PROCEDIBILIDADE DA IN/TCU 71/2012
Prejuízo ao Contraditório e Ampla Defesa
	Verifica-se que não houve o transcurso de mais de dez anos desde o fato gerador sem que tenha havido a notificação dos responsáveis pela autoridade administrativa federal competente (art. 6º, inciso II, c/c art. 19 da IN/TCU 71/2012, modificada pela IN/TCU 76/2016) , uma vez que o fato gerador da irregularidade sancionada ocorreu entre 9/2013 e 9/2014 (datas dos pagamentos efetuados a empresa contratada, item 4, retro) , e os responsáveis foram notificados sobre as irregularidades pela autoridade administrativa competente em 2018, de acordo com as notificações mencionadas no item 8 desta instrução.
Valor de Constituição da TCE 	
Verifica-se, ainda, que o valor atualizado do débito apurado (sem juros) em 1/1/2017 é superior ao limite mínimo de R$ 100.000,00, na forma estabelecida conforme os arts. 6º, inciso I, e 19 da IN/TCU 71/2012, modificada pela IN/TCU 76/2016.
Informa-se que não foi encontrado débito imputável ao responsável em outros processos em tramitação no Tribunal.
A tomada de contas especial está, assim, devidamente constituída e em condição de ser instruída.
EXAME TÉCNICO			
A presente TCE está alicerçada no Relatório Técnico 11/2018 (peça 6, p. 88-202; peça 7, p. 3-22) , no qual foram apontadas as irregularidades causadoras de danos advindos das contratações realizadas com a empresa P. F. da Silva Ferigollo Eirelli-EPP (CNPJ 09.437.453/0001-54) , por meio do Pregão Eletrônico SRP 03/20l2, do 7° Depósito de Suprimento, para a realização de serviços de manutenção de bens imóveis naquela Organização Militar (peça 11, p. 83-87) .
Em síntese, no Relatório do tomador de contas (peça 4, p. 22-76, relatório 02/2018) , destacam-se os seguintes indícios de irregularidades: 
	a) emissão de notas de empenho, com as respectivas liquidações e pagamentos, em favor da sociedade empresária P. F. da Silva Ferigollo Eireli-EPP, que não havia se sagrado vencedora dos referidos itens, resultando em pagamento 'valores de itens maiores em relação ao fornecedor correto' (peça 4, p. 41, item 4.1) ; 
	b) pagamento integral à contratada por serviços prestados parcialmente e por serviços não prestados (peça 4, p. 41, item 4.2) ; e 
	c) pagamento por serviços com valores acima daqueles praticados pelo mercado, tendo em vista a utilização de preços de referência acima da mediana dos seus correspondentes nos custos unitários definidos na tabela Sinapi/Nov/2012 (peça 4, p. 41, item 4.3) .
De acordo com o resumo das irregularidades acima, não foram apontadas ocorrências de inexecução de obras ou de fatos que comprometessem a qualidade e integridade dos serviços prestados. Basicamente, a TCE trata de irregularidades por suspeita de favorecimento à empresa P. F. da Silva Ferigollo Eirelli-EPP, conferindo-se a ela obras e serviços que deveriam ter sido destinados a outras empresas vencedoras de parcelas/lotes do Pregão Eletrônico SRP 03/20l2. Esse favorecimento causou danos ao erário visto que os preços foram contratados em valores superiores aos licitados. Assim, mais a frente a análise consistirá em aferir em que dimensões ocorreram tais prejuízos.
Sobre os agentes responsabilizados
O controle interno do Exército indicou vários agentes como responsáveis pelos danos decorrentes das irregularidades acima reportadas, de acordo com o quadro abaixo contendo os nomes, funções e localização de manifestações prévias apresentadas:
	Responsável
	Cargo/função
	Manifestação

	Maurício Navarenho (CPF XXX.991.637-XX) 
	Ordenador de Despesas
	Peça 52, p. 39 e 44
Peça 56 , p. 1-4
Peça 57,  p. 42-47

	Amilse Koso Fukui (CPF XXX.677.307-XX) 
	Ordenador de Despesas
	Peça 53, p. 22-28

	Maurício Sampaio Pereira (CPF XXX.518.057-XX) 
	Fiscal Administrativo
	-

	Arthur Dourado Frevsleben (CPF XXX.968.837-XX) 
	Fiscal Administrativo
	Peça 54, p. 21

	Abraão Silva de Melo (CPF XXX.794.864-XX) 
	Fiscal Administrativo Substituto 
	-

	Juryon Rodrigo Vasconcelos Salgues (CPF XXX.711.494-XX) 
	Chefe da Seção de Aquisição, Licitações e Contratos
	Peça 52, p. 28-36
Peça 55, p. 40

	Nilson Pereira Matias (CPF XXX.118.344-XX) 
	Chefe da Seção de Aquisição, Licitações e Contratos 
	Peça 58, p. 36-42

	Cristiano da Silva Carvalho Barbalho (CPF XXX.699.224-XX) 
	Chefe do Pelotão de Obras/Ateste de Nota Fiscal
	Peça 52, p. 25
Peça 59, p. 34
Peça 60, p. 25

	Erlano Guimarães Cordeiro (CPF XXX.497.753-XX) 
	Chefe da Seção de Almoxarifado
	Peça 60, p. 50

	João Picolo Filho (CPF XXX.749.281-XX) 
	Encarregado do Setor de Material 
	-

	Marcos Antônio da Silva Junior (CPF XXX.415.084-XX) 
	Responsável pelo ateste de Nota Fiscal
	-

	Bruno Bezerra Duarte (CPF XXX.905.674-XX) 
	Responsável pela elaboração do Termo de Referência
	-

	P. F. da Silva Ferigollo Eireli-EPP (CNPJ 09.437.453/0001-54) 
	Sociedade empresária contratada
	Peça 57, p. 4-31

Na análise das responsabilidades o critério será objetivo e compreenderá na verificação dos indícios ou evidências materiais  que  sustentam as irregularidades e condutas atribuídas a cada responsável e se  de fato é possível estabelecer o devido nexo entre as condutas e os supostos danos delas decorrentes. 
	I - Maurício Navarenho, CPF XXX.991.637-XX, Ordenador de Despesas no período de 3/2/2011 a 23/1/2013.
Irregularidade 1: aprovação das partes requisitórias - Requisições 024-COS, de 6/12/2012, e 051-PO, de 14/12/2012 - em discordância com o homologado no Pregão 03/2012, permitindo a contratação por meio das Notas de Empenho 2012NE800801 e 2012NE800802 (peça 11, p. 113-114) , para que os serviços fossem prestados pela empresa P. F. da Silva Ferigollo Eirelli-EPP (CNPJ 09.437.453/0001-54) , não vencedora do grupo e itens relativos aos serviços prestados (peça 11, p. 83) .
	Conduta 1: aprovar partes requisitórias para serem prestados por empresa divergente da homologada no resultado do Pregão 03/2012 com a consequente contratação dos serviços prestados pela empresa P. F. da Silva Ferigollo Eirelli-EPP (CNPJ 09.437.453/0001-54) por meio das Notas de Empenho 2012NE800801 e 2012NE800802 (peça 11, p. 113-114) .
	Nexo de causalidade 1: a aprovação de partes requisitórias para a prestação de serviços por empresa divergente do homologado no resultado do Pregão 03/2012, e a consequente contratação dos serviços por meio das Notas de Empenho 2012NE800801 e 2012NE800802 (peça 11, p. 113-114) , contribuiu para o pagamento a maior em alguns itens resultando no dano ao Erário no valor original de R$ 83.741,06.
Em sua defesa prévia o Sr. Maurício Navarenho esclareceu que o 7º Dep. Suprimento contratava serviços para execução na 2ª Cia Sup. que ficava cerca de 50km da capital pernambucana, exigindo diferente logística de pessoal, transporte de materiais de construção, gastos de combustível, deslocamentos para acompanhamento dos serviços, etc. Salienta que as empresa alegavam haver diferença de preço entre 'um mesmo serviço' realizado no Recife e em Paudalho (peça 52, p. 45) .
Assim, realizar o pregão em que os diversos serviços fossem cotados em ambos 'aquartelamentos' pareceu ser ótima ideia, visto que as empresas não poderiam criticar ou fazer ponderações sobre dificuldades, uma vez que a SRP 003/2012 serviria para atender todo o complexo da OM (peça 52, p. 45) .
No caso concreto, o Sr. Navarenho tece observações sobre o relatório do CRO, no sentido de que houve extrapolação de funções da engenheira encarrega de verificar a efetiva realização dos serviços, mas inseriu, no relatório, juízo de valor contábil e patrimonial, preços, variações, correções e atualizações monetárias, indagando se a engenheira detinha expertise na área de contabilidade (peça 52, p. 48) .
Segundo o responsável a engenheira não poderia ter se posicionado em relação à execução parcial ou integral dos serviços apenas com base nas partes requisitórias e empenhos, sem ter verificado as notas fiscais emitidas pelas prestadoras de serviços (peça 52, p. 48) .
Adicionalmente, o militar Cel. R1 Maurício Navarenho afirmou que no período que exerceu a chefia do 7º D. Sup. (2011 e 2012) não pode dar início a nenhum serviço da apuração em tela, pois assumiu a em 3/2/2011 e entregou o comando ao então TC Fukui em 24/1/2013. Assim, só praticou o primeiro estágio da despesa, os empenhos (peça 33, p. 4) .
Os empenhos, como simples previsão orçamentária, se vinculam aos contratos, aos convênios ou à lei, para darem início à realização das despesas e devem ser registrados nas contas de compensação por não produzirem, de início, efeitos de caráter financeiro. Apenas com o ato de empenhar 'nada será subtraído do erário' (peça 33, p. 5, item 25) .
Análise
Para subsidiar a análise utilizaremos os argumentos de outro responsável, o Sr. Anderson Carvalho de Mendonça (peça 11, p. 32) , por serem bastante elucidativos com relação ao modo como se processavam as requisições feitas pelos setores demandantes de produtos e serviços da Ata SRP 03/2012.
Em seus argumentos o Sr. Anderson esclareceu que o empenho 2012NE800801 diz respeito às adequações que foram realizadas no Pelotão de Suprimento de Armamento (PSA) , instalação localizada na 2ª Cia Sup. em Aldeia - PE, atendimento a ordens superiores no final do ano de 2012, início do ano de 2013, da 7ª Região Militar, de tal forma que o 7° D. Sup. deveria tomar as providências urgentes e necessárias deslocando a instalação de Aldeia para a Sede, pois estavam reunidos em um mesmo aquartelamento materiais com armazenamento leve - pistolas, fuzis e munições - alvos extremamente compensadores para alguma ação hostil por parte de criminosos. Tal ordem foi cumprida e essas ações se estenderam até mais ou menos a metade do ano de 2013 (peça 11, p. 32) .
Assinalou que solicitou a contratação dos serviços na parte requisitória de 24 - COS, de 6/12/2012, pois os mesmos eram necessários para a manutenção das instalações sob a responsabilidade do COS na 2ª Cia Sup. (Aldeia) . A sede também necessitava de manutenção, mas não referentes à marcenaria e telhado. Solicitou tão apenas os serviços (ações a serem feitas) , porém, não 'entrou' no nível de detalhamento de qual grupo esses itens seriam empenhados uma vez que na parte requisitória apresentada 'a mim' não estava de maneira clara esta divisão de grupos por locais de execução. A parte requisitória 'não possui explicitamente os grupos, itens e locais de realização dos serviços', sendo, dessa forma, 'impossível' a constatação que estava ocorrendo tal incoerência. Questiona: Em que lugar da parte requisitória existe a coluna 'grupo/item' de origem dos grupos? Como 'eu' poderia verificar uma informação que não existe no documento em tela? Tal constatação do equívoco realizado só foi possível ser observada após a consulta ao termo de referência do certame (peça 11, p. 32-33) .
Acrescentou que se deveria definir as responsabilidades dos agentes da administração de acordo com o grau de obrigações previstas no RAE que cada um possui. A segregação funcional particiona as ações a serem feitas e cada fase do processo tem um responsável. Coube a 'mim' apenas elencar as ações necessárias. Não 'fui eu quem disse o grupo e os itens que seriam empenhados e muito menos a quantidade do que seria feito' (peça 11, p. 33) .
Concordamos com os argumentos acima, pois examinando-se mais detidamente as requisições de serviços e materiais, alvo das irregularidades detectadas pela Organização Militar, a exemplo da Requisição 24 - COS, de 6/12/2012 (peça 5, p. 111) , verifica-se que tais documentos apenas refletem a necessidade de obras e serviços a serem executados em 'local determinado'. A assinatura do requisitante nesse documento atesta apenas que aquele local determinado precisa de obras de melhorias ou reparos. Em contrapartida, a assinatura do ordenador de despesa autorizando a aquisição ou o serviço revela, apenas, o reconhecimento da necessidade contida na requisição, sem juízo de valor em relação a preços e quantidades.
Portanto, a aprovação das partes requisitórias não se constitui em prova cabal para se determinar preços e quantitativos de serviços prestados pelos fornecedores e, tampouco, de referência para se determinar a execução dos serviços declarados. A aferição de serviços de manutenção e reforma de imóveis normalmente se estabelece mediante a verificação in loco das obras apoiada em projetos técnicos (projeto básico) , contratos e planilhas de quantitativos e preços, além de medições e notas fiscais atestando os serviços prestados. 
Da mesma forma, o empenho não é meio de prova suficiente para definir os preços e quantidades de serviços realmente executados. Conforme dito anteriormente, o empenho se trata do primeiro estágio da despesa e consiste na 'reserva' do dinheiro que será pago quando o bem for entregue ou o serviço concluído. 
Nesse caso, assiste razão ao militar Cel. R1 Maurício Navarenho de que apenas o ato de empenhar não caracteriza o dano (peça 33, p. 5, item 25) . O prejuízo, quando ocorre de fato se configura no ato da entrega/recebimento do bem ou do serviço, se 'mal executado' ou superfaturado. E, essa verificação se dá, basicamente, a partir do segundo estágio da despesa que é a liquidação da despesa e se consuma no terceiro estágio consistente do pagamento.
Com efeito, segundo o art. 63 da Lei 4.320/1964, a liquidação consiste na verificação do direito adquirido pelo credor tendo por base os títulos e documentos comprobatórios do respectivo crédito e visa apurar a origem e o objeto do que se deve pagar, a importância exata a pagar e a quem se deve pagar a importância, para extinguir a obrigação e se fundamente, basicamente, no contrato, na nota de empenho e nos comprovantes da entrega de material ou da prestação efetiva do serviço. Na prática, quem executa tais tarefas são os fiscais de obras e/ou de contratos, no caso de prestação se serviços e aquisição de bens, podendo, ainda, ser exercido por encarregados de almoxarifado, no caso específico de aquisição de produtos e mercadorias.
Dessa forma, a princípio, deve ser afastada a responsabilidade do Sr. Maurício Navarenho para a irregularidade em tela, porquanto não há nexo de causalidade entre a conduta (assinar nota de empenho) atribuída ao militar e os prejuízos levantados pelo CRO, que se resumem a divergências de locais de execução de serviços, serviços supostamente superfaturados, ou executados em quantidades diferentes das empenhadas.
Irregularidade 2:	 não designação de fiscal de contrato especialmente para acompanhamento da execução dos serviços contratados pelas Notas de Empenho 2012NE800660, 2012NE800801, 2012NE800802, 20 13NE800477, 2013NE800622, 2013NE800627 e 2013NE800051 (peça 11, p. 85) .
	Conduta 2: não designar fiscal de contrato especialmente para acompanhamento dos serviços contratados pelas Notas de Empenho 2012NE800660, 2012NE800801, 2012NE800802, 2013NE800477, 2013NE800622, 2013NE800627 e 2013NE800051.
	Nexo de causalidade 2: a não designação de fiscal especificamente para a fiscalização e acompanhamento da execução dos serviços contratados pelas Notas de Empenho 2012NE800660, 2012NE800801, 2012NE800802, 2013NE800477, 2013NE800622, 2013NE800627 e 2013NE800051, contribuiu para que fossem aceitos quantidades de serviços a menor do que fora contratada, resultando em dano ao Erário no valor original de R$ 282.392,14 (peça 11, p. 85) .
Analise
A não designação de fiscal contribui para dificultar a conferência dos serviços contratados e pagos e apurar os efetivamente realizados. Ou seja, prejudica o desenvolvimento da segunda fase da despesa, a liquidação, que consiste na verificação do direito adquirido pelo credor. No entanto, apesar da falha [não designação de fiscal de contrato], observa-se que os serviços descritos nas notas fiscais emitidas pela empresa P. F. da Silva Ferigollo Eirelli-EPP foram atestados como realizados, de modo que, ainda que sem a designação formal, houve a conferência e atesto por parte de agentes da organização militar. 
A jurisprudência desta Corte é clara no sentido de que 'deve ser designado representante da administração para acompanhar a execução de cada contrato firmado' (Acórdão 1534/2009-TCU-Primeira Câmara, Relator: Ministro Augusto Nardes) . Contudo, pelo menos em relação aos documentos contidos nos autos, e conforme se verá mais adiante, vários militares foram responsabilizados por terem atestado serviços que, segundo o relatório do tomador de contas, foram executados de forma irregular o que comprova que apesar da não designação formal, havia pessoal encarregado de conferir e receber os serviços prestados.
Nesse caso, também se deve afastar a responsabilidade do Sr. Maurício Navarenho pela irregularidade 2 que lhe foi atribuída, visto que seu ato, ou ausência de ato, não resultou em dano ao erário, pois não se pode estabelecer o liame direto entre a conduta e o prejuízo apontado.
Irregularidade 3: aprovação de termo de referência e autorização de abertura de procedimento licitatório baseado em pesquisa mercadológica deficiente, a qual deveria ser fundamenta nos preços da Tabela Sinapi, sem justificativa para tal, contrariando o § 1° do art. 15 e o Inc. IV do art. 43, ambos da Lei 8.666/1993, o art. 125 da Lei 12.465/2011, o inc. II do art.8° do Dec. 3.555/2000, e as letras 'a' e 'd' do inc. IV do art. 25 da IG 12-02.
	Conduta 3: aprovar, sem a devida justificativa, Termo de Referência e autorização de abertura de procedimento licitatório baseado em pesquisa mercadológica deficiente, a qual deveria ser fundamentada nos preços da Tabela Sinapi.
	Nexo de causalidade 3: a aprovação de Termo de Referência e a autorização para o prosseguimento do processo licitatório, lastreado por pesquisa mercadológica sem observação dos preços definidos pela tabela Sinapi para serviços de engenharia, promoveram a homologação de itens com sobrepreço, acarretando, após o pagamento dos serviços, o superfaturamento que resultou em dano ao Erário no valor original de R$ 101.080,42.
Análise
A empresa P. F. da Silva Ferigollo Eirelli-EPP (CNPJ 09.437.453/0001-54) foi contratada com base no referido pregão para a execução de serviços de manutenção em bens imóveis do 7° Depósito de Suprimento - 7ª Região Militar/7ª Divisão de Exército (item 1, retro) , sagrando-se vencedora dos seguintes grupos (peça 7, p. 199) :
	Grupo
	Itens
	Natureza dos serviços
	Valor (R$) 
	Localização

	9
	140 a 146
	Combate a incêndios 
	757.495,50
	 (peça 7, p. 231) 

	13
	210 a 219
	Demolição 
	319.684,30
	 (peça 7, p. 234-235) 

	15
	264 a 267
	Divisória 
	1.457.640,00
	 (peça 7, p. 236-237) 

	17
	288 a 292
	Cercamento 
	3.916.453,00
	 (peça 7, p. 238) 

	21
	349 a 355
	Combate a incêndios 
	1.879.653,00
	 (peça 7, p. 241-242

			TOTAL
	8.330.925,80
	
Deve-se ter cautela para se afirmar, com base em apenas alguns itens num universo de mais de 400 itens do Pregão Eletrônico SRP 03/20l2 (peça 7, p. 199, 223-245; peça 8, p. 58-76) , que existiu sobrepreço no termo de referência. No caso, são aproximadamente 400 itens o que dificulta realização de pesquisa mais minuciosa, cujo valor global girou em torno de trinta milhões de reais. Para a demonstração de que determinados bens e serviços estão com preços acima dos preços praticados pelo mercado, seria importante que houvesse avaliação dos preços unitários de todo o termo de referência, ou pelo menos de parte significativa.
De fato, para a realização de parte dos serviços contratados a Organização Militar empenhou R$ 891.273,42, o que representa pouco mais de 10% do valor total que teoricamente poderia ser empenhado a favor da empresa P. F. da Silva Ferigollo Eirelli-EPP (R$ 8.330.925,80) e menos de 3% do total da SRP 03/2012, de modo que a detecção de alguns itens com preços acima dos preços de mercado não é representativo.
Portanto, com base na análise acima, entendemos ser indevida a responsabilização do Sr. Maurício Navarenho, CPF XXX.991.637-XX, Ordenador de Despesas no período de 3/2/2011 a 23/1/2013.
	II - Amilse Koso Fukui, CPF XXX.677.307-XX-49, Ordenador de Despesa no período de 24/01/2013 a 26/01/2015.
Irregularidade 1: aprovação das Partes Requisitórias - Requisições 011-Almox, de 29/07/13, 001-Frigo, de 30/08/13 e 025-COS/CL II, de 22/10/13 - em discordância com o homologado no Pregão 03/2012, permitindo a contratação por meio das Notas de Empenho 2013NE800446, 2013NE800447, 2013NE800623, 2013NE800624, 2013NE800625, 2013NE800626  e 2013NE800051 (peça 11, p. 118-125) , para que os serviços fossem prestados pela empresa P. F. da Silva Ferigollo Eirelli-EPP (CNPJ 09.437.453/0001-54) , não vencedora do grupo e itens relativos aos serviços prestados (peça 11, p. 83) .
	Conduta: aprovar partes requisitórias para serem prestados por empresa divergente da homologada no resultado do Pregão 03/2012, com a consequente contratação dos serviços prestados pela empresa P. F. da Silva Ferigollo Eirelli-EPP (CNPJ 09.437.453/0001-54) por meio das Notas de Empenho 2013NE800446, 2013NE800447, 2013NE800623, 2013NE800624, 2013NE800625, 2013NE800626 e 2013NE800051.
	Nexo de causalidade: a aprovação de partes requisitórias para a prestação de serviços por empresa divergente do homologado no resultado do Pregão 03/2012, com a consequente contratação dos serviços prestados pela empresa P. F. da Silva Ferigollo Eirelli-EPP (CNPJ 09.437.453/0001-54) por meio das Notas de Empenho 2013NE800446, 2013NE800447, 2013NE800623, 2013NE800624, 2013NE800625, 2013NE800626 e 2013NE800051, contribuiu para o pagamento a maior em itens de serviços resultando no dano ao Erário no valor original de R$ 116.551,24.
Em seus argumentos prévios o responsável havia alegado que devido à complexidade do pregão 03/2012, com mais de 500 itens, ocorrido em gestão anterior, não era do seu conhecimento quanto a existência de segregação dos locais de execução dos serviços, bem como não haver clareza quanto à distinção entre serviços na sede e na 2ª Cia Sup. (peça 53, p. 24) .
Análise
Já frisamos anteriormente que as requisições de serviços e materiais apenas refletem a necessidade de obras e serviços a serem executados em 'local determinado'. A assinatura do requisitante nesse documento mostra a manifestação da necessidade de quem requisita e a aprovação de quem autoriza, indicando que determinado local deve ser objeto de melhorias ou reparos. Nesses documentos não se fazem juízos de valor em relação a preços, visto que já se encontram pré-dimensionados no anexo do termo de referência da SRP 03/2012.
Assim, replicamos a mesma análise do caso envolvendo o responsável Maurício Navarenho. Ambos executaram funções de ordenadores de despesas, assinando notas de empenhos que, a rigor, não tem relação direta com o dano ao erário. Conforme ressaltado, o empenho é o primeiro estágio da despesa e consiste no reconhecimento de uma necessidade e a consequente reserva do numerário para fazer frente à despesa. O dano, se existiu, decorreu de ação ou omissão concernente ao segundo estágio, a liquidação da despesa, que consistiu na verificação dos bens entregues e/ou serviços prestados e, assim, o ateste das notas fiscais emitidas pelas empresas fornecedoras. Esse tema será examinado mais adiante.
Nesse contexto, a irregularidade e conduta atribuídas ao militar Amilse Koso Fukui merecem ser desconsideradas, dando-se o mesmo tratamento dispensado ao Sr. Maurício Navarenho. Ambos, à época, ocuparam o cargo de ordenadores de despesas e se limitaram a autorizar o empenho das despesas requisitadas, não contribuindo para o suposto dano apontado nesta TCE.
Portanto, entendemos que se deva afastar a responsabilidade do Sr. Amilse Koso Fukui em relação à irregularidade 1 acima abordada. 
Irregularidade 2: autorização de pagamento total por serviços parcialmente ou totalmente não executados, contratados por meio das Notas de Empenho 2012NE800660, 2012NE800801, 2012NE800802, 2013NE800477, 2013NE800622, 2013NE800627 e 2013NE800051 (peça 11, p. 85) .
	Conduta: autorizar o pagamento total por serviços parcialmente ou totalmente não executados, contratados por meio das Notas de Empenho 2012NE800660, 2012NE800801, 2012NE800802, 2013NE800477, 2013NE800622, 2013NE800627 e 2013NE800051.
	Nexo de causalidade: a autorização de pagamento total por serviços parcialmente ou totalmente não executados, contratados por meio das Notas de Empenho 2012NE800660, 2012NE800801, 2012NE800802, 2013NE800477, 2013NE800622, 2013NE800627 e 2013NE800051, gerou dano ao Erário no valor original de R$ 282.392,14.
Análise
A jurisprudência desta Corte é firme no sentido de que a responsabilidade pelo débito por pagamento de serviços não executados, em quantidades superiores às executadas e que não atendem aos padrões de qualidade especificados nos projetos e normas técnicas, 'deve recair sobre o fiscal da obra, que tem o dever de acompanhar e atestar sua execução, e não sobre os responsáveis pelo pagamento das despesas' (Acórdão 4711/2014-TCU-Primeira Câmara, Relator: Ministro Walton Alencar Rodrigues) .
Em relação a essa irregularidade, também atribuída ao Sr. Maurício Navarenho, aduzimos que as notas de empenho são documentos que indicam a reserva de numerário para fazer frente à despesa nelas previstas, mas que ainda não ocorreram e, assim, não caracterizam qualquer tipo de dano, sobretudo porque podem ser canceladas ou ter os valores reduzidos, a depender de efetiva realização e liquidação da despesa. Dessa forma, entendemos que se deva afastar a responsabilidade do Sr. Amilse Koso Fukui em relação à irregularidade 2 acima abordada para, enfim, excluir o nome do responsável da relação processual.
	III - Maurício Sampaio Pereira, CPF XXX.580.057-XX, Fiscal Administrativo no período de 27/02/2013 a 30/12/2014.
Irregularidade 1: aprovação das Partes Requisitórias - Requisições 011-Almox, de29/07/13; 001-Frigo, de 30/08/13; e 025-COS/CLII, de 22/10/13 - em discordância com o homologado no Pregão 03/2012, permitindo a contratação por meio das Notas de Empenho 2013NE800446, 2013NE800447, 2013NE800623, 2013NE800624, 2013NE800625, 2013NE800626 e 2013NE800051, para que os serviços fossem prestados pela empresa P. F. da Silva Ferigollo Eirelli-EPP (CNPJ 09.437.453/0001-54) , não vencedora do grupo e itens relativos aos serviços prestados (peça 11, p. 84) .
	Conduta: aprovar partes requisitórias para serem prestados por empresa divergente da homologada no resultado do Pregão 03/2012.
	Nexo de causalidade: a aprovação de partes requisitórias para a prestação de serviços por empresa divergente do homologado no resultado do Pregão 03/2012 contribuiu para o pagamento a maior em alguns itens resultando no dano ao Erário no valor original de R$ 116.551,24.
Análise
A irregularidade - aprovação de partes requisitórias com divergência de local e empresa contratada - se repete na figura do Sr. Maurício Sampaio Pereira, valendo os mesmos argumentos anteriores, relacionados aos Srs. Maurício Navarenho, e  Amilse Koso Fukui.
A separação de funções, denominada segregação de funções, é um princípio básico de controle e, como garantia da independência da fiscalização, é fundamental que o agente fiscalizador não seja ao mesmo tempo executor, em um mesmo contrato administrativo (Acórdão 140/2007-TCU-Plenário (Relator: Marcos Vilaça) . No entanto, conforme se percebe nesta TCE, o 'excesso' de segregação de funções também pode contribuir para causar confusão no que tange ao limite da obrigação de cada agente no processo. Os fiscais administrativos, os ordenadores de despesas e os requisitantes adotaram a mesma postura, qual seja, de arguirem que não era função individual de cada um fazer a verificação em quais grupos da Ata SRP 03/2012 se encaixavam o serviços requeridos e qual empresa estaria habilitada a realizá-los. 
Em resumo, a irregularidade é reflexo de uma licitação que segregou exaustivamente toda a demanda da Organização Militar, em grande parte concentrada em obras e serviços de reformas de imóveis de mesma natureza, dividindo os serviços em vários grupos e dezenas de itens que, na verdade, mais contribuíram para causar confusão futura àqueles servidores e militares que não participaram dos procedimentos licitatórios.
	IV - Arthur Dourado Freysleben, CPF XXX.968.837-XX, Fiscal Administrativo no período de 14/02/2012 a 26/02/2013.
Irregularidade: aprovação das partes requisitória - Requisição 024-COS, de 06/12/2012 - em discordância com o homologado no Pregão 03/2012, permitindo a contratação por meio da Nota de Empenho 2012NE800801, para que os serviços fossem prestados pela empresa P. F. da Silva Ferigollo Eirelli-EPP (CNPJ 09.437.453/0001-54) , não vencedora do grupo e itens relativos aos serviços prestados (peça 11, p. 84) .
	Conduta: aprovar Parte Requisitória para os serviços serem prestados por empresa divergente da homologada no resultado do Pregão 03/2012.
	Nexo de causalidade: a aprovação de Parte Requisitória para a prestação de serviços por empresa divergente do homologado no resultado do Pregão 03/2012 contribuiu para o pagamento a maior em alguns itens resultando no dano ao Erário no valor original de R$ 60.704,25.
Em sua defesa prévia o responsável alegou que na condição de fiscal administrativo, e em razão da segregação de funções, não tinha competência para autorizar empenhos, liquidar, cancelar itens e emitir ordens bancárias de pagamentos (peça 54, p. 22) . 
Análise
Conforme já comentado anteriormente, a irregularidade que se repete parece ser reflexo de uma licitação que segregou demasiadamente as funções dos militares da Organização Militar a partir das requisições até o recebimento dos serviços concernentes à SRP 03/2012 que, apesar de grande concentrada em obras, manutenção e   reformas de imóveis, de mesma natureza, dividiu os serviços em vários grupos e dezenas de itens que, na verdade, mais contribuíram para causar confusão àqueles servidores e militares que não participaram dos procedimentos licitatórios.
Para exemplificar as possíveis confusões que a divisão exagerada de serviços pode causar, tomemos por base o grupo I - itens 1 a 10 (peça 5, p. 167) e o grupo XII (peça 5, p. 173) da Ata SRP 02/2012. Ambos tratam de serviços de demolição, sendo o grupo I na Sede e o grupo XII na 2ª Comp. Sup. Quem não participou ativamente do procedimento licitatório poderia, como de fato ocorreu, requisitar as obras sem indicar qual empresa vencedora que venceu o grupo e que deveria executar os serviços desejados.
Outro ponto a ser abordado refere-se ao possível excesso de divisão de grupos e itens de serviços, em que mais de uma empreiteira sagra-se vencedora de grupos diversificados e, assim, possibilitando que duas empreiteiras, ou mais, atuassem concomitantemente numa mesma obra. Por exemplo, não seria boa prática que o grupo XII (peça 5, p. 173) que trata de demolição, compreendendo a fase inicial de obras na 2ª Comp. Sup. fosse adjudicado a uma empreiteira, enquanto o grupo XVII (peça 5, p. 176) relacionados aos serviços de alvenaria no mesmos imóvel, teoricamente a etapa seguinte, fosse adjudicada a outra empreiteira. Isso porque, além de possibilitar indefinição exata dos serviços, início e fim de cada etapa, poderia causar conflitos de responsabilidades (por eventuais vícios construtivos futuros) entre as empreiteiras, de modo que talvez não houvesse ganho de escala, ou de logística, nessa subdivisão.
Portanto, entendemos que há elementos suficientes para nos convencer de que a aprovação de 'Parte Requisitória' para serviços prestados por empresa divergente da homologada no resultado do Pregão 03/2012, não se tratou de ato premeditado, não se verificando má-fé na conduta atribuída ao responsável. A nosso ver, na licitação foi adotada uma metodologia para a contratação das empresas que, futuramente, por lapso no sistema de controle, e não por má-fé de pessoas, não foi integralmente seguida.
	V - Abraão Silva de Melo, CPF XXX.794.864-XX, Fiscal Administrativo Substituto no exercício de 2012.
Irregularidade 1: aprovação da Parte Requisitória - Requisição 051-PO, de 14/12/2012 - em discordância com o homologado no Pregão 03/2012, permitindo a contratação por meio da Nota de Empenho 2012NE800802, para que os serviços fossem prestados pela empresa P. F. da Silva Ferigollo Eirelli-EPP (CNPJ 09.437.453/0001-54) , não vencedora do grupo e itens relativos aos serviços prestados (peça 11, p. 84) .
	Conduta: aprovar Parte Requisitória para os serviços serem prestados por empresa divergente da homologada no resultado do Pregão 03/2012.
	Nexo de causalidade: a aprovação de Parte Requisitória para a prestação de serviços por empresa divergente do homologado no resultado do Pregão 03/2012 contribuiu para o pagamento a maior em alguns itens resultando no dano ao Erário no valor original de R$ 23.036,82.
Análise
Importante salientar que não consta dos autos defesa prévia e/ou oitiva do Sr. Abraão Silva de Melo.
Conforme já comentado anteriormente, a irregularidade que se repete de modo que a análise é a mesma em relação aos demais responsáveis. O escopo da licitação foi demasiadamente subdividido e em razão do excessivo grau de segregação de funções na OM em que vários militares assinam uma mesma requisição, uns requerendo, outros aprovando e outros autorizando, tais circunstâncias contribuíram para causar confusão àqueles servidores e militares que não participaram dos procedimentos licitatórios e, portanto, não sabiam que, além dos serviços requisitados, deveriam indicar expressamente o grupo e a empresa em que se localizavam os serviços requeridos.
Irregularidade 2: atesto da totalidade da prestação de serviços realizados parcialmente ou não realizados, contidos na Nota Fiscal 069, de 01/07/2013, da empresa PF da Silva Ferigollo Eireli-EPP (peça 11, p. 85) .
	Conduta: atestar a totalidade da prestação de serviços realizados parcialmente ou não realizados, contidos na Nota Fiscal 069, de 01/07/2013, da empresa PF da Silva Ferigollo Eireli-EPP.
	Nexo de causalidade: o atesto da totalidade da prestação de serviços realizados parcialmente ou não realizados, contidos na Nota Fiscal 069, de 01/07/2013, da empresa PF da Silva Ferigollo Eireli-EPP, gerou o dano no valor original de R$ 37.576,03.
Análise
Essa irregularidade foi atribuída ao Sr. Abraão Silva de Melo e também a outros agentes responsabilizados e está diretamente relacionada aos danos apurados no Relatório Técnico 11/2018-CRO7, de 3/5/2018 (peça 6, p. 88-202; peça 7, p. 3-22) . Portanto, será mais bem avaliada quando estivermos tratando do débito apurado nesta tomada de contas especial.
	VI - Juryon Rodrigo Vasconcelos Salgues, CPF XXX.711.494-XX, Chefe da Seção de Aquisições, Licitações e Contratos no exercício de 2012.
Irregularidade 1: aprovação das Partes Requisitórias - Requisições 024-COS, de 06/12/2012, e 051-PO, de 14/12/2012 - em discordância com o homologado no Pregão 03/2012, permitindo a contratação por meio da Nota de Empenho 2012NE800802, para que os serviços fossem prestados pela empresa P. F. da Silva Ferigollo Eirelli-EPP (CNPJ 09.437.453/0001-54) , não vencedora do grupo e itens relativos aos serviços prestados (peça 11, p. 84) .
	Conduta: aprovar Parte Requisitória para os serviços serem prestados por empresa divergente da homologada no resultado do Pregão 03/2012.
	Nexo de causalidade: a aprovação de Parte Requisitória para a prestação de serviços por empresa divergente do homologado no resultado do Pregão 03/2012 contribuiu para o pagamento a maior em alguns itens resultando no dano ao Erário no valor original de R$ 83.741,06.
O responsável alegou previamente que quando a requisição é recebida devidamente assinada por todos integrantes - requisitante, fiscal administrativo e ordenador de despesas - pressupõe-se que os pedidos de materiais ou serviços já foram discutidos, realizando-se uma comparação entre o pedido e os termos do empenho, como itens, quantidades e valor, bem como se a empresa e o CNPJ conferem com os dados do empenho (peça 52, p. 30) .
Análise
Novamente depara-se com a mesma irregularidade, atribuída a outro militar, o que reforça a percepção de que o erro não está nas pessoas e sim no processo, qual seja: excesso de subdivisões de grupos e itens para uma mesma licitação para serviços semelhantes - obras e reformas de imóveis - em locais diferentes, além do excesso de segregação de funções. Decorrido razoável tempo da licitação, parece natural que as pessoas que outrora não participaram diretamente do certame sejam induzidas a requisitarem e/ou aprovarem as requisições se concentrando no serviço demandado e se esqueçam da indicação do grupo, itens e empresas vencedoras desses itens. Ao que tudo indica, em razão da repetição do fato com vários militares, houve generalização da ocorrência, de modo a ficar mais claro que quando isso acontece em regra as falhas decorrem do processo e não das pessoas.
Irregularidade 2: atesto da totalidade da prestação de serviços realizados parcialmente ou não realizados, contidos nas Notas Fiscais 033, de 30/01/2013; 042, de 28/02/2013; 043, de 28/02/2013; 052, de 24/04/2013; 059, de 23/05/2013 e 066, de 05/06/2013, da empresa PF da Silva Ferigollo Eireli-EPP (peça 11, p. 85) .
	Conduta: atestar a totalidade da prestação de serviços realizados parcialmente ou não realizados, contidos nas Notas Fiscais 033, de 30/01/2013; 042, de 28/02/2013; 043, de 28/02/2013; 052, de 24/04/2013; 059, de 23/05/2013 e 066, de 05/06/2013, da empresa PF da Silva Ferigollo Eireli-EPP.
	Nexo de causalidade: o atesto da totalidade da prestação de serviços realizados parcialmente ou não realizados, contidos nas Notas Fiscais 033, de 30/01/2013; 042, de 28/02/2013; 043, de 28/02/2013; 052, de 24/04/2013; 059, de 23/05/2013 e 066, de 05/06/2013, da empresa PF da Silva Ferigollo Eireli-EPP, gerou o dano no valor original de R$ 174.813,59.
Essa irregularidade foi atribuída também a outros agentes responsabilizados e está diretamente relacionada aos danos apurados no Relatório Técnico 11/2018-CRO7, de 3/5/2018 (peça 6, p. 88-202; peça 7, p. 3-22) . Portanto, será mais bem avaliada quando estivermos tratando do débito apurado nesta tomada de contas especial.
	VII - Nilson Pereira Matias, CPF XXX.118.344-XX, Chefe da Seção de Aquisições, Licitações e Contratos no exercício de 2013.
Irregularidade: aprovação das Partes Requisitórias - Requisições 011-Almox, de 29/07/2013; 001-Frigo, de 30/08/2013; e 025-COS/CL II, de 22/10/2013, permitindo a contratação por meio das Notas de Empenho 2013NE800446, 2013NE800447, 2013NE800623, 2013NE800624, 2013NE800625, 2013NE800626 e 2013NE800051, para que os serviços fossem prestados pela empresa P. F. da Silva Ferigollo Eirelli-EPP (CNPJ 09.437.453/0001-54) , não vencedora do grupo e itens relativos aos serviços prestados (peça 11, p. 84) .
	Conduta: aprovar Parte Requisitória para os serviços serem prestados por empresa divergente da homologada no resultado do Pregão 03/2012.
	Nexo de causalidade: a aprovação de Parte Requisitória para a prestação de serviços por empresa divergente do homologado no resultado do Pregão 03/2012 contribuiu para o pagamento a maior em alguns itens resultando no dano ao Erário no valor original de R$ 116.551,24.
Em síntese, na fase preliminar o responsável alegou que as partes requisitórias eram recebidas na SALC com todas as informações necessárias - descrição do item, quantidade, valor unitário e valor total. Na SALC era realizada apenas a confecção da nota de empenho (NE) e a única mudança permitida era o aumento ou diminuição da quantidade requisitada, não cabendo a conferência do local onde seria realizado o serviço, devido à segregação de funções (peça 58, p. 38) .
O responsável alegou que seu trabalho se resumiu na emissão de nota de empenho na qual as informações já vinham determinadas na parte requisitória, e sua função era apenas lançar no sistema (peça 58, p. 41) .
Análise
Mais um agente responsabilizado por aprovar parte requisitória com divergência de nome da empresa vencedora do grupo e a que foi efetivamente contratada para a realização do serviço. Isso robustece a nossa convicção de que em situações similares, em razão da repetição do fato com vários militares, em regra as falhas decorrem do processo e não das pessoas.
	IX - Cristiano da Silva Carvalho Barbalho, CPF XXX.699.224-XX, Responsável pelo ateste dos serviços nos exercícios de 2013 e 2014.
Irregularidade: atesto da totalidade da prestação de serviços realizados parcialmente ou não realizados, contidos nas Notas Fiscais 079, de 12/08/2013; 093, de 19/09/2013; 100, de 09/10/2013; 004, de 12/02/2014; 005, de 12/02/2014; e 060, de 06/08/2014, da empresa PF da Silva Ferigollo Eireli-EPP (peça 11, p. 85) .
	Conduta: atestar a totalidade da prestação de serviços realizados parcialmente ou não realizados, contidos nas Notas Fiscais 079, de 12/08/2013; 093, de 19/09/2013; 100, de 09/10/2013; 004, de 12/02/2014; 005, de 12/02/2014; e 060, de 06/08/2014, da empresa PF da Silva Ferigollo Eireli-EPP.
	Nexo de causalidade: o atesto da totalidade da prestação de serviços realizados parcialmente ou não realizados, contidos nas Notas Fiscais 079, de 12/08/2013; 093, de 19/09/2013; 100, de 09/10/2013; 004, de 12/02/2014; 005, de 12/02/2014; e 060, de 06/08/2014, da empresa PF da Silva Ferigollo Eireli-EPP, gerou o dano no valor original de R$ 63.531,60.
Em sua defesa preliminar o responsável alegou que a sua função era tão somente receber o material e colocar no local indicado (peça 52, p. 25) , não lhe competindo discutir ordens superiores (p. 27) .
Análise
Considerando que essa irregularidade foi atribuída também a outros agentes responsabilizados e está diretamente relacionada aos danos apurados no Relatório Técnico 11/2018-CRO7, de 3/5/2018 (peça 6, p. 88-202; peça 7, p. 3-22) , será mais bem avaliada quando estivermos tratando do débito apurado nesta tomada de contas especial.
	X - Erlano Guimarães Cordeiro, CPF 030.497.753- 51, Responsável pelo ateste dos serviços no exercício de 2013.
Irregularidade: atesto da totalidade da prestação de serviços realizados parcialmente ou não realizados, contidos nas Notas Fiscais 052, de 24/04/2013; 079, de 12/09/2013; 092, de11/09/2013; 093, de 19/09/2013; e 100, de 09/10/2013, da empresa PF da Silva Ferigollo Eireli-EPP (peça 11, p. 85) .
	Conduta: atestar a totalidade da prestação de serviços realizados parcialmente ou não realizados, contidos nas Notas Fiscais 052, de 24/04/2013; 079, de 12/09/2013; 092, de 11/09/2013; 093, de 19/09/2013; e 100, de 09/10/2013, da empresa PF da Silva Ferigollo Eireli-EPP.
	Nexo de causalidade: o atesto da totalidade da prestação de serviços realizados parcialmente ou não realizados, contidos nas Notas Fiscais 052, de 24/04/2013; 079, de 12/09/2013; 092, de 11/09/2013; 093, de 19/09/2013; e 100, de 09/10/2013, da empresa PF da Silva Ferigollo Eireli-EPP, gerou o dano no valor original de R$ 95.337,46.
Em sua defesa preliminar o responsável alegou que seu dever era verificar a coerência do serviço que estava sendo solicitado, não de como era adquirido (peça 60, p. 50) .
Análise
Considerando que essa irregularidade foi atribuída também a outros agentes responsabilizados e está diretamente relacionada aos danos apurados no Relatório Técnico 11/2018-CRO7, de 3/5/2018 (peça 6, p. 88-202; peça 7, p. 3-22) , será mais bem avaliada quando estivermos tratando do débito apurado nesta tomada de contas especial.
	XI - João Picolo Filho, CNPJ XXX.749.281-XX, Responsável pelo ateste dos serviços no exercício de 2014.
Irregularidade: atesto da totalidade da prestação de serviços realizados parcialmente ou não realizados, contidos nas Notas Fiscais 004, de 12/02/2014; 005, de 12/02/2014; e 060, de 06/08/2014, da empresa PF da Silva Ferigollo Eireli-EPP (peça 11, p. 85) .
	Conduta: atestar a totalidade da prestação de serviços realizados parcialmente ou não realizados, contidos nas Notas Fiscais Notas Fiscais 004, de 12/02/2014; 005, de 12/02/2014; e 060, de 06/08/2014, da empresa PF da Silva Ferigollo Eireli-EPP.
	Nexo de causalidade: o atesto da totalidade da prestação de serviços realizados parcialmente ou não realizados, contidos nas Notas Fiscais Notas Fiscais 004, de 12/02/2014; 005, de 12/02/2014; e 060, de 06/08/2014, da empresa PF da Silva Ferigollo Eireli-EPP, gerou o dano no valor original de R$ 95.337,46.
Análise
Considerando que essa irregularidade foi atribuída também a outros agentes responsabilizados e está diretamente relacionada aos danos apurados no Relatório Técnico 11/2018-CRO7, de 3/5/2018 (peça 6, p. 88-202; peça 7, p. 3-22) , será mais bem avaliada quando estivermos tratando do débito apurado nesta tomada de contas especial.
	XII - Marcos Antônio da Silva Junior, CPF XXX.415.084-XX, Responsável pelo ateste dos serviços no exercício de 2013.
Irregularidade: atesto da totalidade da prestação de serviços realizados parcialmente ou não realizados, contidos na Nota Fiscal 069, de 01/07/2013, da empresa PF da Silva Ferigollo Eireli-EPP (peça 11, p. 85) .
	Conduta: atestar a totalidade da prestação de serviços realizados parcialmente ou não realizados, contidos na Nota Fiscal 069, de 01/07/2013, da empresa PF da Silva Ferigollo Eireli-EPP.
	Nexo de causalidade: o atesto da totalidade da prestação de serviços realizados parcialmente ou não realizados, contidos na Nota Fiscal 069, de 01/07/2013, da empresa PF da Silva Ferigollo Eireli-EPP, gerou o dano no valor original de R$ 95.337,46.
	Análise
Considerando que essa irregularidade foi atribuída também a outros agentes responsabilizados e está diretamente relacionada aos danos apurados no Relatório Técnico 11/2018-CRO7, de 3/5/2018 (peça 6, p. 88-202; peça 7, p. 3-22) , será mais bem avaliada quando estivermos tratando do débito apurado nesta tomada de contas especial.
	XIII - Bruno Bezerra Duarte, CPF XXX.905.674-XX, Responsável pela elaboração do Termo de Referência em 2012.
Irregularidade: elaboração de Termo de Referência destinado à contratação de serviços de engenharia baseado em pesquisa mercadológica deficiente, a qual deveria ser baseada nos preços da Tabela SINAPI, sem justificativa para tal, contrariando o § 1° do art. 15 e o Inc. IV do art. 43, ambos da Lei 8.666/1993, o art. 125 da Lei 12.465/2011, o inc. II do art.8° do Dec. 3.555/2000, e as letras 'a' e 'd' do inc. IV do art. 25 da IG 12-02 (peça 11, p. 87) .
	Conduta: elaborar, sem a devida justificativa, Termo de Referência baseado em pesquisa mercadológica deficiente, a qual deveria ser baseada nos preços da Tabela Sinapi.
	Nexo de Causalidade: a elaboração de Termo de Referência lastreada em pesquisa mercadológica sem observação dos preços definidos pela tabela Sinapi, redundou em pesquisa contendo itens com sobrepreço que, após o pagamento dos serviços contratados, acarretou em superfaturamento, que resultou em dano ao Erário no valor original de R$ 101.080,47.
Análise
Não foi encontrada defesa prévia do responsável. 
Em relação ao dano decorrente da conduta de elaborar o Termo de Referência destinado à contratação de serviços de engenharia baseado em pesquisa mercadológica deficiente, o tópico será mais bem desenvolvido quando tratarmos do débito atribuído aos responsáveis.
	VIII - P F da Silva Ferigollo Eireli-EPP, CNPJ 09.437.453/0001-54, empresa contratada para execução dos serviços no período de 13/11/2012 a 02/07/2015.
Irregularidade 1: recebimento a maior em decorrência da aprovação de Partes Requisitórias, com a contratação por meio das Notas de Empenho 2012NE800801, 2012NE800802, 2013NE800446, 2013NE800447, 2013NE800623, 2013NE800624, 2013NE800625, 2013NE800626 e 2013NE800051, da empresa não vencedora do grupo e itens relativos aos serviços prestados (peça 11, p. 84) .
	Conduta: receber valores a maior oriundos de requisições para a execução de serviços divergentes da homologada no resultado do Pregão 03/2012.
	Nexo de causalidade: o recebimento de valores a maior oriundos de requisições para a execução de serviços divergentes da homologada no resultado do Pregão 03/2012 gerou prejuízos da ordem de R$ 200.292,30 aos cofres da Organização Militar.
Na fase interna a empresa arguiu que não causou dano à OM pois todas as propostas de onde se sagrou vencedora tiveram seus preços abaixo do valor mínimo estipulado (peça 57, p. 19) . 
Acrescenta que a perícia foi inconclusiva, vaga e superficial, visto que: 
	a) foi utilizada metodologia absolutamente imprecisa e inconfiável (apreçamento e Google Maps) ; 
	b) foi mencionado que um representante do 7º Dep. Sup. demonstrou os locais e os serviços, mas não foi indicado no nome desse informante; 
	c) foi apontado falhas no serviço de pinturas, quando se sabe que esse tipo de serviço sofre depreciação depois de mais de 5 anos de execução; 
	d) aditivo/serviços extras, de maior relevância (laje e portões) não foram contabilizados; 
	e) serviços inerentes à elétrica e telemática não foram avaliados; 
	f) as diferenças se resumem a duas: no PSA que era uma garagem de carros, onde foi adequando para uma reserva de armamento regional, tendo sido omitidos vários serviços na perícia (laje estrutural e reforços estruturais na alvenaria para segurança de armamentos) ; garagem - que se encontrava interditada com risco de desabamento e fora construída uma oficina, onde foram executados elétrica trifásica e portões de ferro de correr, itens todos omitidos na perícia técnica.
Análise
A não ser que se comprovasse o conluio, a empresa não poderia ser responsabilizada por ter sido contratada para a realização de serviço para a qual não foi a vencedora do grupo de serviços previsto na licitação. Esse controle, de fato, deveria ter sido feito pela Organização Militar.
Quanto ao valor dos serviços prestados, a empresa praticou os preços previstos no grupo para a qual foi apresentou a proposta e foi contratada, não obstante, tratar-se de grupo de serviços que não foi a vencedora, de modo que não tem responsabilidade pelo fato. Já dissemos, repetidamente, que a ocorrência resulta do excesso de subdivisões da licitação para itens semelhantes (manutenção e reforma de imóveis) , gerando, na verdade, confusão, e não má-fé, por parte dos militares da OM no momento de preencher as guias requisitórias dos serviços.
Considerando que essa irregularidade está diretamente relacionada aos danos apurados no Relatório Técnico 11/2018-CRO7, de 3/5/2018 (peça 6, p. 88-202; peça 7, p. 3-22) , e será mais bem avaliada quando estivermos tratando do débito apurado nesta tomada de contas especial. 
Irregularidade 2: recebimento pela prestação de serviços cujos itens contratados encontravam-se acima dos preços praticados no mercado e em desconformidade com a Tabela Sinapi.
	Conduta: receber por serviços cujos itens contratados encontravam-se acima dos preços praticados no mercado e em desconformidade com a Tabela Sinapi.
	Nexo de causalidade: o recebimento por serviços cujos itens encontravam-se acima do valor de mercado promoveu o dano ao Erário no valor original de R$ 101.080,47.
Análise
Considerando que essa irregularidade está diretamente relacionada aos danos apurados no Relatório Técnico 11/2018-CRO7, de 3/5/2018 (peça 6, p. 88-202; peça 7, p. 3-22) , será mais bem avaliada quando estivermos tratando do débito apurado nesta tomada de contas especial.
Irregularidade 3: apresentação de Notas Fiscais de serviços parcial ou totalmente não prestados, beneficiando-se do pagamento total dos referidos serviços (peça 11, p. 86) .
	Conduta: apresentar Notas Fiscais de serviços parcial ou totalmente não prestados, beneficiando-se do pagamento total dos referidos serviços.
	Nexo de causalidade: a apresentação de Notas Fiscais de serviços parcial ou totalmente não prestados, induziu a Organização Militar a efetuar o pagamento total dos referidos serviços, gerando dano ao Erário no valor original de R$ 282.392,14 (peça 11, p. 86) .
Análise
Considerando que essa irregularidade está diretamente relacionada aos danos apurados no Relatório Técnico 11/2018-CRO7, de 3/5/2018 (peça 6, p. 88-202; peça 7, p. 3-22) , será mais bem avaliada quando estivermos tratando do débito apurado nesta tomada de contas especial.
Síntese do exame prévio dos agentes responsabilizados
No exame prévio foi possível identificar que a matriz de responsabilização do relatório de tomada de contas especial precisa de revisão. Nesse sentido, de pronto verificamos que não há motivos plausíveis para incluir na relação os ex-ordenadores de despesas Maurício Navarenho, CPF XXX.991.637-XX e Amilse Koso Fukui, CPF XXX.677.307-XX-49, visto que as irregularidades e condutas a eles atribuídas não contribuíram para os danos apurados.
Noutro enfoque, importante salientar que no item 8 desta instrução encontra-se o quadro indicando as notificações enviadas aos agentes responsabilizados, todas padronizadas. Tomando-se como exemplo as notificações efetivadas ao militar Maurício Navarenho, verifica-se que o mesmo foi notificado por duas vezes. A primeira, por meio da Notificação 00912018-TCEI70 D SUP, de 17/4/2018 (peça 3, p. 93-95) , sem qualquer indicação do débito e das faltas cometidas que o deram origem. A segunda, materializada pela Notificação 013/2018- TCE/7º D SUP, de 15/6/2018 (peça 3, p. 105-111) , informa o responsável de vários débitos e dos outros agentes que a ele são solidários, mas ainda não foi claro quanto às faltas cometidas e condutas que geraram os débitos.
Devemos lembrar que o débito, segundo os relatórios, é composto por três tipos de irregularidades: emissão de notas de empenho, com as respectivas liquidações e pagamentos, em favor da sociedade empresária P. F. da Silva Ferigollo Eireli-EPP, cujo objeto constituía-se do mesmo tipo de serviço, porém com o local de prestação diverso do que fora homologado no Pregão (SRP) 03/2012, pagamento integral à contratada por serviços prestados parcialmente e por serviços não prestados e pagamento por serviços cujos itens registrados na Ata do Pregão (SRP) 03/2012 estavam acima do valor de mercado, tendo em vista a utilização de preços de referência acima da mediana dos seus correspondentes nos custos unitários definidos na tabela Sinapi/Nov/2012 (item 7, retro) .
Cabe assinalar que a notificação na fase interna é um dos mecanismos de saneamento do procedimento apuratório antes da efetiva instauração da tomada de contas especial e, nessa fase, constitui-se em mais uma oportunidade para se ampliar o exercício da ampla defesa, em que o agente responsabilizado, ao tomar conhecimento das irregulares e débito, minimamente conexos com a realidade fática, poderá optar pela devolução do débito que lhe foi atribuído e/ou contraditar as condutas danosas que lhe foram atribuídas.
Assim, importante lembrar que deve haver um mínimo de coerência de conteúdo entre as notificações realizadas na fase interna de modo a reverenciar o princípio da não surpresa, ou seja, evitar que os responsáveis sejam notificados por fatos e irregularidades e, posteriormente, venham a ser surpreendidos pela obrigação de responderem por questões completamente desconexas da realidade fática a que tomaram conhecimento por meio das notificações. Portanto, os responsáveis não tiveram qualquer possibilidade de conhecer a composição do débito e em quais faltas geradoras dos danos suas condutas incidiram. Ademais, dependendo da irregularidade, a conduta ilícita somente se consuma nos pagamentos, ou liquidação das despesas. Por exemplo, o atesto por serviços não prestados, ou prestados a menor, em tese, é de responsabilidade do fiscal de contrato ou de obra/serviços, de modo que nem sempre as requisições e os empenhos justificam a inclusão dos ordenadores das despesas e dos requisitantes como corresponsáveis.
Observando-se esses requisitos, entendemos que os responsáveis que constam da matriz de responsabilização não foram devidamente notificados das eventuais falhas que lhes foram atribuídas o que resultou em prejuízo ao pleno exercício do contraditório na fase interna desta tomada de contas especial. Esse tema da notificação defeituosa foi exemplificado no item 115 desta instrução, em que verificou que o Sr. Maurício Navarenho foi cientificado genericamente de débitos, mas não lhe foi informado exatamente sobre quais irregularidades teria praticado geradoras dos respectivos débitos.
Sobre os débitos atribuídos aos agentes responsabilizados
A instauração da presente Tomada de Contas Especial foi materializada pela constatação de irregularidades em contratações do 7° Depósito de Suprimento com a empresa PF da Silva Ferigollo Eirelli-EPP, que indicaram a existência de suposto dano ao Erário, conforme consta no Relatório de TCE 02/2018 (peça 4, p. 22-76) , esboçado a seguir: 
	a) a emissão de 9 notas de empenho, com as respectivas liquidações e pagamentos, em favor da sociedade empresária P. F. da Silva Ferigollo Eireli-EPP, cujo objeto constituía-se do mesmo tipo de serviço, porém com o local de prestação diverso do que fora homologado no Pregão (SRP) 03/2012 (peça 4, p. 41, item 4.1) ;
	b) alicerçado no Relatório Técnico 11/2018 (peça 6, p. 88-202; peça 7, p. 3-22) , o pagamento integral à contratada por serviços prestados parcialmente e por serviços não prestados (peça 4, p. 41, item 4.2) ; e
	c) o pagamento por serviços cujos itens registrados na Ata do Pregão (SRP) 03/2012 estavam acima do valor de mercado, tendo em vista a utilização de preços de referência acima da mediana dos seus correspondentes nos custos unitários definidos na tabela Sinapi/Nov/2012 (peça 4, p. 41, item 4.3) .
No Relatório de Tomada de Contas Especial 02/2018 (peça 4, p. 22-76) , a Comissão de Tomadores de Contas concluiu que o prejuízo importaria no valor original de R$ 566.154,25, imputando-se a responsabilidade aos agentes indicados no item 1 desta instrução. 
Para chegar ao débito o tomador de contas fez vários levantamentos ao longo do processo que, segundo o relatório, encontram-se em 'uma Memória de Cálculo anexa, de forma digital', alegando que 'não seria viável a inclusão integral dos dados constantes da referida memória, em documento físico único (peça 4, p. 36) .
Inicialmente concluiu que os valores pagos à empresa PF da Silva Ferigollo Eirele - EPP, sem que houvesse a efetiva prestação do serviço, corresponderiam a R$ 482.684,45, excluindo-se os valores relativos aos serviços de elétrica e telemática. O valor mencionado configurou-se dano e foi um dos valores considerados para se estabelecer o valor original total do dano ao Erário no âmbito desta TCE (peça 4, p. 37) .
O tomador de contas registrou, também, que nos cálculos buscou-se verificar se houve homologação de itens com preços acima dos médios praticados à época e quantificar o possível dano ao Erário oriundo dessa ação, conforme exposto no quadro à peça 4, p. 38, chegando a uma variação de R$ 427.012,79. Salientou que o detalhamento dos cálculos do levantamento encontra-se em uma Memória de Cálculo anexa, de forma digital, ao Relatório de TCE (peça 4, p. 39) .
Por fim a equipe de TCE optou por realizar cálculo adicional, considerando os quantitativos dos serviços efetivamente executados (conforme definidos pelo Relatório Técnico da CRO/7) , assim como os valores dos itens corretos. Buscou-se reunir, em um mesmo cálculo, todas as variáveis de quantidade e preço envolvidas com o dano ao Erário no âmbito desta TCE. Como resultado obteve-se um valor global de dano ao Erário da ordem de R$ 566.154,25. Segundo o tomador de contas, o detalhamento dos cálculos do levantamento encontra-se em 'uma Memória de Cálculo anexa, de forma digital, ao presente Relatório de TCE' (peça 4, p. 40 e 46) . 		O Centro de Controle Interno do Exército/MD emitiu o Relatório de Auditoria de TCE 11/2018 (peça 19) , em concordância parcial com o relatório do tomador de contas, em razão de divergências em relação ao débito e aos agentes responsabilizados. 
Divergência quanto ao débito  (peça 19, p. 11) 
Segundo o Relatório de Auditoria de TCE 11/2018 para a apuração do dano descrito no item 6.2 do Relatório de Tomada de Contas Especial, causado por ateste indevido e por valor homologado acima da tabela Sinapi, a ETCE, ao utilizar a subtração do produto da multiplicação 'quantidade empenhada x valor unitário da Sinapi' do produto da multiplicação 'quantidade empenhada x valor unitário empenhado', promoveu a junção do dano decorrente do ateste incorreto com o dano decorrente da homologação de itens a preços superiores aos definidos pela tabela Sinapi, sem mensurá-los separadamente. Desta forma, a metodologia tornou-se imprecisa para quantificar o valor exato do dano decorrente de cada tipo de irregularidade, já que não foi capaz de definir o valor correto do dano ao Erário em cada contratação, o qual deveria ser definido pelo somatório dos danos apurados para cada tipo de irregularidade, de maneira a permitir, de forma clara e segura, a definição da contribuição de cada responsável para a ocorrência do dano total (peça 19, p. 9) . Assim, o débito original passou de R$ 566.154,25 (item 12, retro) para R$ 583.764,92 (peça 19, p. 12) .
Em decorrência da constatação, o analista elaborou um Demonstrativo de Apuração e Responsabilização por Dano ao Erário  (que estaria às fls. 1674 a 1679 do processo) , com a finalidade de quantificar o valor do dano para cada conjunto de irregularidades, bem como ajustar a responsabilização dos envolvidos em cada caso (peça 19, p. 19) , instrumentalizado por uma planilha eletrônica contendo o memorial de cálculo, em arquivo em mídia magnética (peça 19, p. 12) .
Na diligência realizada por meio do Ofício 5052/2020-TCU/Seproc, de 18/2/2020 (peça 46) , foi solicitado o envio das memórias de cálculo dos débitos relativos às irregularidades e prejuízos levantados nesta TCE, as quais deveriam constar às fls. 1619 e 1680 do processo NUP 64606.000553/2018-63, mas não constam dos autos (v. peça 11, p. 21 e 82) , e outros elementos que considerar úteis ao deslinde deste processo.
 O Centro de Controle Interno do Exército, mediante o Ofício 37-SCCR/CCLEx, de 27/4/2020 (peça 50) , enviou o expediente DIEx 102-S217 ICFEx, de 14/4/2020 (peça 51) informando que estaria remetendo os memoriais de cálculo dos débitos relativos as irregularidades e prejuízos levantados petos integrantes da TCE em formato digital. 
Entretanto, em consulta aos autos e à aba 'itens não digitalizáveis', encontramos vários documentos (termos de inquirição, depoimentos, ofícios de notificações, etc.) , exceto os memoriais de cálculo dos débitos levantados pelos integrantes da TCE.
O Relatório Técnico 11/2018-CRO7, de 3/5/2018 (peça 6, p. 88-202; peça 7, p. 3-22) , mostra-se eivado de falhas técnicas que impedem a perfeita certificação dos superfaturamentos concernentes aos quantitativos apurados e sobrepreço por prática de preços acima da tabela Sinapi.
Realmente, na fiscalização dos serviços prestados e pagos no Relatório Técnico 11/2017 o CRO considerou as seguintes premissas delimitadora dos trabalhos (peça 6, p. 92-93) :
Das premissas consideradas 
8. Consideraram-se neste trabalho as seguintes premissas básicas, a saber: 
- Os ambientes beneficiados foram os indicados pelo 7° D Sup. e expressam puramente a verdade, não cabendo aos signatários deste laudo à comprovação da veracidade deste fato.
- Como não se tem conhecimento sobre a existência de 'as built' completo das edificações, anterior aos serviços executados, incluindo estruturas, revestimentos, cobertura, instalações hidrossanitárias, elétricas, de lógica, e demais serviços necessários, no qual possibilitaria urna melhor precificação e quantificação dos mesmos. À vista disso, é dificultoso afirmar com efetividade os serviços constantes nas partes requisitórias, tendo em vista o fator tempo, ou e falta detalhes, como, projeto básico, caderno técnico e especificações técnicas. 
- Os dados do levantamento in loco, bem como de informações obtidas com militares do 7° Dsup, foram utilizados para verificar, as configurações dos locais, de forma a obter a representação mais próxima da realidade.
 (...) 
- Não foram disponibilizados boletins de medição e memória de cálculo, cronograma físico financeiro, diário de obra, fiscal do contrato, fiscal da obra/serviço e fotos. Para análise e ocorrência de pagamentos antecipados, distorção do cronograma físico financeiro, prorrogação injustificada do prazo contratual com custos adicionais para a Administração Pública ou reajustamentos irregulares. 
- Não foi considerada a análise dos seguintes tipos de superfaturamentos, por não ter dados e informações suficientes que possam corroborar com os mesmos. Por qualidade, o dano ao erário caracterizado pela deficiência na execução de obras e serviços de engenharia que resulte em diminuição da qualidade, vida útil ou segurança; por preços, o dano ao erário caracterizado pelo pagamento de obras, bens e serviços por preços manifestamente superiores aos tomados como paradigma; por jogo de planilha, o dano ao erário caracterizado pela quebra do equilíbrio econômico-financeiro inicial do contrato em desfavor da Administração por meio da alteração de quantitativos e/ou preços durante a execução da obra; por superdimensionamento, o dano ao erário caracterizado pelo superdimensionamento de projetos, estipulando dimensões, quantidades, e/ou qualidades de materiais ou serviços além das necessárias segundo práticas e normas de engenharia vigentes á época do projeto.
- Como não foram disponibilizadas as Notas Fiscais (NF)  e Notas de lançamento de Sistema (NS) , consideraram-se, apenas, os valores atribuídos nas notas de Empenho (NE) , ou seja, a lista de serviços empenhados contabiliza o valor total empenhado.
- Não foram contabilizados os serviços referentes à instalação elétrica e lógica. Por não possuir habilitação para aferir tais itens. 
- Utiliza-se o mesmo procedimento do Sinapi para quantificações de aberturas em alvenarias. No qual, emprega-se o critério de área liquida para quantificação de alvenaria de vedação, alvenaria estrutural e para os revestimentos de parede (chapisco, massa única, cerâmica e Pintura) .
De acordo com o relato acima a equipe de peritos não dispunha de informações técnicas do 'as buit' das edificações, dos projetos básicos, medições e diário de obras e até das notas fiscais emitidas pela empresa prestadora dos serviços, elementos necessários para evidenciar os superfaturamentos fundamentados em razões de qualidade, quantidade ou preços dos serviços prestados. Já comentamos que as notas de empenho servem para se identificar os serviços autorizados e programada a reserva dos recursos para fazer frente ao pagamento dos serviços solicitados nas requisições. Entretanto, não é documento hábil para atestar a efetiva realização do serviço, seja em quantidade, preço e qualidade, porque se trata do primeiro estágio da despesa. 
Para demonstrar a incompletude dos elementos utilizados para a comprovação das irregularidades, colocaremos em foco algumas notas de empenho e requisições em que no relatório da CRO 7 tenha-se utilizado como elementos caracterizadores de superfaturamento.
A Nota de Empenho 2012NE800660, emitida em 13/11/2012 no valor de R$ 91.160,00 (peça 11, p. 115) para atender a Requisição 011-Armaz., de 13/11/2012 (peça 5, p. 117) . Segundo o relatório essa nota de empenho gerou danos em razão de autorização de pagamento total por serviços parcialmente ou totalmente não executados. 
O objeto da Requisição 011-Armaz. compreendeu serviços de fornecimento e instalação de calhas em chapa de aço e PVC  e telhas de fibrocimento, de acordo com a NF 059 emitida pela empresa PF da Silva Ferigollo-EPP em 20/5/2013, no valor de R$ 91.160,00 (peça 7, p. 173) . O pagamento ocorreu por meio da Ordem Bancária 20130B800277, emitida em 5/6/2013 no valor de R$ 87.513,60 (peça 11, p. 140) . 
Segundo o relatório o superfaturamento se deu em razão de não ter encontrado os serviços de calha em PVC com acessórios de fixação, fornecimento e instalação no total de R$ 3.500,00 e apenas parte (156,00m de 160,00m) , no valor de R$ 540,00. No relatório o superfaturamento atingiu R$ 4.039,77 (peça 6, p. 133) .
Entretanto, a incoerência no relatório reside no fato de que a nota de empenho e a ordem bancária fazem apenas referências genéricas em relação aos serviços efetivamente realizados, de modo que por meio delas não se pode estabelecer correlação direta com os supostos superfaturamentos. Além disso, a Nota de Empenho 2012NE800660, de 13/11/2012, estabeleceu a quantia de R$ 91.160,00 (peça 11, p. 115) , enquanto a Ordem Bancária 20130B800277, de 5/6/2013, fixou o pagamento no valor de R$ 87.513,60 (peça 11, p. 140) . Há, portanto, divergência entre o valor do empenho de 2012 e a ordem bancária emitida em 213, sete meses depois, o que coloca dúvida na confiabilidade das informações, demonstrando que não se pode aferir superfaturamento com base apenas em notas de empenhos e requisições, sem examiná-las em conjunto com as medições, projetos, memoriais descritivos, e/ou diários de obras.
Outro exemplo pode ser observado na Requisição 01l-Almox no valor de R$ 76.860,00 (peça 5, p. 127) , cujo objeto compreendeu serviços de aplicação de forro em gesso e PVC, colocação de portas, janelas e pinturas, para a qual foram empenhados:
0. Nota de Empenho 2013NE800446, emitida em 6/8/2013 no valor de R$ 50.885,00 (peça 11, p. 119) . O pagamento ocorreu por meio das Ordens Bancárias 2013OB800672, de 25/10/2013 no valor de R$ 7.185,60 (peça 11, p. 158) , 2013OB800591 de 2/10/2013 no valor de R$ 18.816,00 (peça 11, p. 149) e 2013OB800590 de 2/10/2013 no valor de R$ 22.848,00 (peça 11, p. 148) , totalizando R$ 48.849,60, para quitar as NFs 089, de 30/8/2013, no valor de R$ 23.800,00 (peça 7, p. 141) , 094, de 19/9/2013, no valor de R$ 19.600,00 (peça 7, p. 143) , e 099, de 19/10/2013, no valor de R$ 7.485,00 (peça 7, p. 145) .
0. Nota de Empenho 2013NE800447, emitida em 6/8/2013 no valor de R$ 1.025,00 (peça 11, p. 120) . O pagamento ocorreu por meio das Ordens Bancárias 2014OB800216, de 7/5/2014 no valor de R$ 1.004,50 (peça 11, p. 139) , para quitar a NF 018 emitida pela empresa PF da Silva Ferigollo-EPP em 20/5/2013, no valor de R$ 1.025,00 (peça 7, p. 139) . 
0. Nota de Empenho 2013NE800444, relativa aos serviços prestados pela empresa Construgel Construções e Empreendimentos Ltda. no valor de R$ 12.110,00 (peça 7, p. 185) .
0. Nota de Empenho 2013NE800445, relativa aos serviços discriminados na NF 380 emitida pela empresa Harpia Construção Comercio e Serviços Eireli em 22/4/2014, no valor de R$ 12.840,00 (peça 7, p. 183) .
No caso acima o relatório aponta que não houve o fornecimento e instalação de calha em PVC com acessórios de fixação e nem fornecimento e instalação de forro em gesso (peça 6, p. 129) . No entanto, há incoerência entre o relatório e os documentos fiscais emitidos, visto que as notas fiscais mencionadas não discriminam serviços de instalação de calhas e forros, mas sim de serviços de pintura em geral.
Os exemplos acima mostram inconsistências no relatório do CRO 7, visto que não há confiabilidade necessária para a definição de débito decorrente de superfaturamento por quantidade e qualidade.
O relatório também não se mostra convincente em relação ao apontamento de supostos superfaturamentos por preços superiores aos de mercado. Primeiramente, porque a amostra do relatório é bastante pequena, baseada em apenas alguns exemplos. Realmente, o CRO 7 apontou sobrepreço em 3 itens de serviços (364, 446 e 504) , segundo o quadro do relatório (peça 5, p. 46) , em meio a mais de 400 itens de serviços componentes da SRP 03/2012. Segundo, porque não houve preocupação do tomador de contas juntar aos autos as evidências dos sobrepreços, a exemplo das tabelas Sinapi que serviram de fontes das pesquisas.
Cabe assinalar, ainda, que os dois relatórios - Relatório de Tomada de Contas Especial 02/2018 (peça 4, p. 22-76) e Relatório de Auditoria de TCE 11/2018 (peça 19) - usam métodos diferentes para o cálculo do débito e chegam a valores diferentes, havendo divergência, também, em relação aos agentes responsabilizados. Ambos os relatórios afirmam que os cálculos se basearam em Memória de Cálculo, de forma digital, anexa a esta TCE.
Contudo, nos locais indicados pelos relatórios existem apenas registros superficiais, sem o conteúdo dos memoriais dos cálculos dos débitos, conforme se depreende da peça 11, p. 20-21 e 82. Também, não consta indicação da existência de cópia de documentos não digitalizados na caixa 'itens não digitalizáveis'.
A propósito, vale ressaltar que a tomada de contas especial para subsistir necessita de elementos de convicção acerca do dano e dos agentes que contribuíram para o dano. Nesse sentido o art. 5º da IN/TCU 71/2012, modificada pela IN/TCU 76/2016, dispõe: 
Art. 5º É pressuposto para instauração de tomada de contas especial a existência de elementos fáticos e jurídicos que indiquem a omissão no dever de prestar contas e/ou dano ou indício de dano ao erário (NR) (todo o art.) (Instrução Normativa 76, de 23/11/2016, DOU de 12/12/2016) . 
Parágrafo único. O ato que determinar a instauração da tomada de contas especial, deverá indicar, entre outros: 
I - os agentes públicos omissos e/ou os supostos responsáveis (pessoas físicas e jurídicas) pelos atos que teriam dado causa ao dano ou indício de dano identificado;
II - a situação que teria dado origem ao dano ou indício de dano a ser apurado, lastreada em documentos, narrativas e outros elementos probatórios que deem suporte à sua ocorrência;
 (...) 
IV - evidenciação da relação entre a situação que teria dado origem ao dano ou indício de dano a ser apurado e a conduta da pessoa física ou jurídica supostamente responsável pelo dever de ressarcir os cofres públicos.
A continuidade desta TCE encontra-se comprometida, fadada ao arquivamento com base na jurisprudência desta Corte, a exemplo do Acórdão 6903/2018-TCU-Segunda Câmara (Relatora: Ministra Ana Arraes) , cujo enunciado segue abaixo reproduzido.
Enunciado
A incerteza quanto ao montante e à própria existência do débito, em decorrência da impossibilidade de obtenção de dados necessários à adequada metodologia de cálculo do prejuízo ao erário, impõe o arquivamento, sem exame do mérito, da tomada de contas especial, por ausência de pressuposto de desenvolvimento válido e regular do processo, com fundamento no art. 201, § 3º, c/c o art. 212 do Regimento Interno do TCU.
Diante desse cenário, não subsistem os motivos para a instauração desta TCE verificando-se, assim, a ausência de pressupostos de constituição e de desenvolvimento válido e regular do processo, conforme previsto nos incisos I a IV do art. 5º da IN/TCU 71/2012, modificada pela IN/TCU 76/2016.
CONCLUSÃO
Tendo em vista que o exame das ocorrências que ensejaram a instauração da presente tomada de contas especial evidenciou a ausência de pressupostos de constituição e de desenvolvimento válido e regular do processo, cabe propor, desde logo, o arquivamento dos autos, sem julgamento de mérito, nos termos do art. 212 do RI/TCU.
PROPOSTA DE ENCAMINHAMENTO
Diante do exposto, submetem-se os autos à consideração superior, propondo:
	a) arquivar a presente tomada de contas especial, ante a ausência de pressupostos de constituição e de desenvolvimento válido e regular do processo com fundamento no art. 1º, inciso I, da Lei 8.443/1992 c/c os arts. 169, inciso VI, e 212 do Regimento Interno do TCU; 
	b) enviar cópia do Acórdão que vier a ser proferido ao Ministério da Defesa e aos agentes responsabilizados nesta tomada de contas especial, elencados no item 1 desta instrução, para ciência, informando que a presente deliberação, acompanhada do Relatório e do Voto que a fundamenta, está disponível para a consulta no endereço www.tcu.gov.br/acordaos, além de esclarecer que, caso requerido, o TCU poderá fornecer sem custos as correspondentes cópias, de forma impressa".
	É o relatório.

não há.

Procurador Marinus Eduardo De Vries Marsico.

TOMADA DE CONTAS ESPECIAL. DILIGÊNCIA. INSUFICIÊNCIA DOS ELEMENTOS APURATÓRIOS. AUSÊNCIA DE PRESSUPOSTOS. ARQUIVAMENTO.

TOMADA DE CONTAS ESPECIAL (TCE)

Secretaria de Controle Externo de Tomada de Contas Especial (SecexTCE).

Em exame Tomada de Contas Especial instaurada em atendimento à determinação do Comandante do Exército, conforme Portaria 378, de 15/3/2018 (peça 3, p. 5-7) , com vistas a apurar possíveis danos advindos das contratações realizadas com a empresa P. F. da Silva Ferigollo Eirelli-EPP, por meio do Pregão Eletrônico SRP 03/2012, do 7° Depósito de Suprimento, para a realização de serviços de manutenção de bens imóveis naquela Organização Militar (peça 11, p. 83-87) .
Vale destacar que o Pregão Eletrônico SRP 03/2012, do 7° Depósito de Suprimento da 7ª Região Militar/7ª Divisão de Exército (peça 7, p. 199, 223-245; peça 8, p. 58-76) , foi realizado em 2012, cujos serviços foram subdivididos em 24 grupos, totalizando 418 itens, orçados em R$ 30.613.810,00 (peça 8, p. 4-18) .
A empresa P. F. da Silva Ferigollo Eirelli-EPP (CNPJ 09.437.453/0001-54) foi contratada com base no mencionado pregão para a execução de serviços de manutenção em bens imóveis sagrando-se vencedora de alguns dos grupos licitados (peça 7, p. 199) .
A partir do teor do Relatório do tomador de contas nº 02/2018 (peça 4, p. 22-76) , a instauração do presente feito ocorreu em virtude de suposto dano ao Erário (em tese, R$ 566.154,25 - peça 4, p. 22-76) , em razão dos seguintes indícios de irregularidade:
a) emissão de nove notas de empenho, com as respectivas liquidações e pagamentos, em favor da sociedade empresária P. F. da Silva Ferigollo Eireli-EPP, que não havia se sagrado vencedora dos referidos itens, resultando em pagamento "valores de itens maiores em relação ao fornecedor correto" (peça 4, p. 41, item 4.1) ;
b) pagamento integral à contratada por serviços prestados parcialmente e por serviços não prestados (peça 4, p. 41, item 4.2) ; e
c) pagamento por serviços com valores acima daqueles praticados pelo mercado, tendo em vista a utilização de preços de referência acima da mediana dos seus correspondentes nos custos unitários definidos na tabela SINAPI/Nov/2012 (peça 4, p. 41, item 4.3) .
Já no âmbito desta Corte, a Secex-TCE, após exame preliminar do acervo que compõe os presentes autos, promoveu diligência àquela Organização Militar, por meio do Centro de Controle Interno do Exército, nos termos autorizados no Despacho de peça 44, em razão da existência de divergências, nos autos, quanto ao valor do débito e aos responsáveis.
Em relação ao valor, de um lado, o Relatório de Tomada de Contas Especial 02/2018 (peça 4, p. 22-76) quantificou no montante de R$ 566.154,25, enquanto no Relatório de Auditoria de TCE 11/2018 (peça 19) do Centro de Controle Interno do Exército/MD tal débito foi calculado em R$ 583.764,92, sendo que a ausência de memoriais dos respectivos cálculos, embora referidos nos autos (peça 11, p. 20-21 e 82) , dificultou o cotejamento dos respectivos valores.
No mesmo sentido, foram apontadas divergências quanto à atribuição de responsabilidades dos agentes mencionados (peça 40, p. 31-32) , o que igualmente foi objeto da diligência promovida, especialmente quanto ao Cel. R1 Maurício Navarenho, que teria praticado apenas atos de empenho, embora tenha sido apontado como responsável pelos supostos danos.
Após realizada a diligência, a unidade técnica lançou aos autos a instrução de peças 61-63 propondo o arquivamento do presente feito face à ausência de pressupostos de constituição e de desenvolvimento válido e regular do processo, conforme previsto nos incisos I a IV do art. 5º da IN/TCU 71/2012, modificada pela IN/TCU 76/2016.
 Manifesto-me de acordo com a referida proposta, que contou a com a chancela do Parquet especializado (peça 64) , incorporando as respectivas análises às minhas razões de decidir, sem prejuízo das considerações e ressalvas que se seguem. 
Vale destacar que os apontamentos do tomador de contas adotaram por base requisições de serviços/materiais e os valores e descrições atribuídos nas notas de empenho, não se valendo dos boletins de medição ou notas fiscais, considerando-se as seguintes limitações no Relatório Técnico 11/2017 (peça 6, p. 92-93) :
"Das premissas consideradas 
8. Consideraram-se neste trabalho as seguintes premissas básicas, a saber: 
- Os ambientes beneficiados foram os indicados pelo 7° D Sup. e expressam puramente a verdade, não cabendo aos signatários deste laudo à comprovação da veracidade deste fato.
- Como não se tem conhecimento sobre a existência de 'as built' completo das edificações, anterior aos serviços executados, incluindo estruturas, revestimentos, cobertura, instalações hidrossanitárias, elétricas, de lógica, e demais serviços necessários, no qual possibilitaria urna melhor precificação e quantificação dos mesmos. À vista disso, é dificultoso afirmar com efetividade os serviços constantes nas partes requisitórias, tendo em vista o fator tempo, ou e falta detalhes, como, projeto básico, caderno técnico e especificações técnicas. 
- Os dados do levantamento in loco, bem como de informações obtidas com militares do 7° Dsup, foram utilizados para verificar, as configurações dos locais, de forma a obter a representação mais próxima da realidade.
 (...) 
- Não foram disponibilizados boletins de medição e memória de cálculo, cronograma físico financeiro, diário de obra, fiscal do contrato, fiscal da obra/serviço e fotos. Para análise e ocorrência de pagamentos antecipados, distorção do cronograma físico financeiro, prorrogação injustificada do prazo contratual com custos adicionais para a Administração Pública ou reajustamentos irregulares. 
- Não foi considerada a análise dos seguintes tipos de superfaturamentos, por não ter dados e informações suficientes que possam corroborar com os mesmos. Por qualidade, o dano ao erário caracterizado pela deficiência na execução de obras e serviços de engenharia que resulte em diminuição da qualidade, vida útil ou segurança; por preços, o dano ao erário caracterizado pelo pagamento de obras, bens e serviços por preços manifestamente superiores aos tomados como paradigma; por jogo de planilha, o dano ao erário caracterizado pela quebra do equilíbrio econômico-financeiro inicial do contrato em desfavor da Administração por meio da alteração de quantitativos e/ou preços durante a execução da obra; por superdimensionamento, o dano ao erário caracterizado pelo superdimensionamento de projetos, estipulando dimensões, quantidades, e/ou qualidades de materiais ou serviços além das necessárias segundo práticas e normas de engenharia vigentes á época do projeto.
- Como não foram disponibilizadas as Notas Fiscais (NF)  e Notas de lançamento de Sistema (NS) , consideraram-se, apenas, os valores atribuídos nas notas de Empenho (NE) , ou seja, a lista de serviços empenhados contabiliza o valor total empenhado.
- Não foram contabilizados os serviços referentes à instalação elétrica e lógica. Por não possuir habilitação para aferir tais itens. 
- Utiliza-se o mesmo procedimento do Sinapi para quantificações de aberturas em alvenarias. No qual, emprega-se o critério de área liquida para quantificação de alvenaria de vedação, alvenaria estrutural e para os revestimentos de parede (chapisco, massa única, cerâmica e Pintura) ". 
Assim, considerando-se a natureza dos serviços de manutenção, bem como a ausência de informações essenciais à apuração de eventual débito com segurança, a exemplo do "as built", acolho a conclusão instrutória quanto à inexistência de elementos suficientes para se permitir a devida apuração de eventual débito.
As partes requisitórias não constituem elemento suficiente para se determinar a execução dos serviços declarados. A aferição quanto à efetiva realização de serviços de manutenção e reforma de imóveis em geral é estabelecida mediante verificação in loco das obras, apoiada em projetos, contratos e planilhas de quantitativos e preços, além de medições e notas fiscais atestando os serviços prestados, o que restou prejudicado no presente caso.
Quanto às memórias dos cálculos do débito, objeto de diligência (peça 46, p. 1, "c") , o Centro de Controle Interno do Exército informou que os remeteria em formato digital (peças 50-51) . A este respeito, a unidade técnica assevera que foram encontrados "vários documentos (termos de inquirição, depoimentos, ofícios de notificações, etc.) , exceto os memoriais de cálculo dos débitos levantados pelos integrantes da TCE" (peça 61, p. 46) .
Inobstante, observo que nos "itens não digitalizáveis" da peça 50, um dos arquivos supostamente se referiria a "memória_de_cálculo_TCE_7D_Sup_final.ods", embora aparentemente esteja corrompido.
Em relação à alínea "a" do item 4 supra, especialmente, as supostas irregularidades dizem respeito a suspeita de favorecimento à empresa P. F. da Silva Ferigollo Eirelli-EPP, em tese conferindo-lhe obras e serviços que deveriam ter sido destinados a outras empresas vencedoras de parcelas/lotes do Pregão Eletrônico SRP 03/20l2, o que teria causado danos ao erário, na medida em que os preços contratados seriam superiores aos licitados. 
A este respeito, acolho a conclusão instrutória no sentido que a complexidade decorrente da divisão do objeto licitado em 24 grupos, totalizando 418 itens, pode ter contribuído para suposta confusão no momento do preenchimento das guias requisitórias dos serviços. 
Em outro giro, diferentemente do exame instrutório (peça 61, p. 44) , entendo que as falhas quanto à notificação dos responsáveis na fase interna, principalmente consistentes na cientificação genérica das supostas irregularidades, não têm o condão de gerar, automaticamente, prejuízos ao contraditório e à ampla defesa, na medida em que a observância a tais garantias é realizada, previamente à condenação, na fase externa dos processos de tomada de contas especial, perante esta Corte. Soma-se a tal cenário o fato de não terem transcorrido mais de dez anos dos fatos sob apuração. 
De toda forma, considerando-se a ausência de pressupostos de constituição e desenvolvimento válido, mesmo após a diligência empreendida por esta Corte, acolho a proposta uníssona nos autos no sentido de arquivar o presente feito.
Assim, faz-se oportuno registrar que o presente arquivamento não impede que as supostas irregularidades em questão sejam objeto reavaliação por parte do tomador de contas, mediante encaminhamento de nova tomada de contas especial a esta Corte, tampouco impede a prolação de nova deliberação por parte desta Corte, em sentido diverso, quanto ao mesmo contexto fático. 
Ante o exposto, manifesto-me por que o Tribunal aprove o acórdão que ora submeto à deliberação deste Colegiado.
TCU, Sala das Sessões Ministro Luciano Brandão Alves de Souza, em 3 de fevereiro de 2021.
AUGUSTO SHERMAN CAVALCANTI 
Relator